---
title: "睡眠时长与高血压关联分析报告"
author: "杜雨欣"
date: "`r Sys.Date()`"
output:
  pdf_document:
    toc: true
    toc_depth: '3'
  word_document:
    toc: true
    toc_depth: 3
---

```{r setup, include=FALSE}
knitr::opts_chunk$set(echo = TRUE, warning = FALSE, message = FALSE)
library(knitr)
```
1. 研究背景
本研究基于 CHARLS 数据库，探讨中国50 岁及以上中老年人夜间睡眠时长与高血压患病风险之间的关联。采用横断面研究设计，通过多因素 Logistic 回归、限制性立方样条（RCS）和亚组分析，系统评估睡眠时长与高血压的关系。
2. 数据加载与清洗
```{r}
library(readxl)
library(VIM)
library(dplyr)

data1 <- read_excel("E:\\Desktop\\全部纳入.xlsx")

cols <- c("高血压", "血脂异常", "糖尿病", "睡眠时间", "饮酒", "吸烟",
          "医疗保险", "年龄", "教育", "舒张压", "收缩压", "BMI",
          "总收入", "性别", "婚姻", "城乡")

data1[data1 == ""] <- NA
data1[data1 == " "] <- NA
data1_clean <- data1[complete.cases(data1[, cols]), ]
```
最终纳入
```{r}
nrow(data1_clean)
```
条完整记录。
3. 样本筛选与变量转换
3.1 纳入标准
总收入 ≥ 1000 元
睡眠时间 ≥ 2 小时
年龄 ≥ 50 岁
```{r}
data_new <- data1_clean[data1_clean$总收入 >= 1000 &
                         data1_clean$睡眠时间 >= 2 &
                         data1_clean$年龄 >= 50, ]
```
3.2 连续变量分组
睡眠时间：<6h, 6~<7h, 7~<8h, 8~<9h, ≥9h
年龄：50-60, 61-70, 71-80, ≥81
收入：按四分位数分为低、中、高
BMI：<18.5, 18.5~<24, 24~<28, ≥28
```{r}
data_new$睡眠时间 <- as.numeric(as.character(data_new$睡眠时间))
data_new$sleep_group <- cut(data_new$睡眠时间,
                            breaks = c(-Inf, 6, 7, 8, 9, Inf),
                            labels = c("<6h", "6~<7h", "7~<8h", "8~<9h", "≥9h"),
                            right = FALSE)

data_new$年龄 <- as.numeric(as.character(data_new$年龄))
data_new$age_group <- cut(data_new$年龄,
                          breaks = c(49, 60, 70, 80, Inf),
                          labels = c("50-60", "61-70", "71-80", "≥81"),
                          right = TRUE)

data_new$总收入 <- as.numeric(as.character(data_new$总收入))
q25 <- quantile(data_new$总收入, 0.25, na.rm = TRUE)
q75 <- quantile(data_new$总收入, 0.75, na.rm = TRUE)
data_new$income_group <- cut(data_new$总收入,
                             breaks = c(-Inf, q25, q75, Inf),
                             labels = c("低收入", "中等收入", "高收入"),
                             include.lowest = TRUE)

data_new$BMI <- as.numeric(as.character(data_new$BMI))
data_new$bmi_group <- cut(data_new$BMI,
                          breaks = c(-Inf, 18.5, 24, 28, Inf),
                          labels = c("<18.5 (偏瘦)", "18.5~<24 (正常)",
                                     "24~<28 (超重)", "≥28 (肥胖)"),
                          right = FALSE)

data_new$高血压 <- factor(data_new$高血压, levels = c(0, 1),
                          labels = c("非高血压", "高血压"))

factor_vars <- c("性别", "城乡", "教育", "吸烟", "饮酒", "医疗保险", "婚姻")
for (var in factor_vars) {
  if (var %in% names(data_new) && !is.factor(data_new[[var]])) {
    data_new[[var]] <- as.factor(data_new[[var]])
  }
}
```
4. 描述性统计（Table 1）
```{r}
library(gtsummary)
library(tableone)

contVars <- c("年龄", "睡眠时间", "BMI", "总收入")
catVars <- c("性别", "城乡", "婚姻", "饮酒", "吸烟", "医疗保险", "教育",
             "sleep_group", "age_group", "bmi_group", "income_group")

table1 <- data_new %>%
  select(高血压, all_of(contVars), all_of(catVars)) %>%
  tbl_summary(
    by = 高血压,
    statistic = list(all_continuous() ~ "{mean} ± {sd}",
                     all_categorical() ~ "{n} ({p}%)"),
    digits = all_continuous() ~ 1,
    label = list(年龄 ~ "年龄 (岁)", 睡眠时间 ~ "睡眠时长 (小时)",
                 BMI ~ "BMI (kg/m²)", 总收入 ~ "收入 (元)",
                 性别 ~ "性别", 城乡 ~ "城乡", 婚姻 ~ "婚姻状况",
                 饮酒 ~ "饮酒", 吸烟 ~ "吸烟", 医疗保险 ~ "医疗保险",
                 教育 ~ "教育程度", sleep_group ~ "睡眠时长分组",
                 age_group ~ "年龄分组", bmi_group ~ "BMI分组",
                 income_group ~ "收入分组")
  ) %>%
  add_overall() %>%
  add_p()

table1
```
5. 可视化
5.1 连续变量箱线图（按高血压分组）
```{r}
library(ggplot2)
library(patchwork)

p1 <- ggplot(data_new, aes(x = 高血压, y = 年龄, fill = 高血压)) +
  geom_boxplot(alpha = 0.7) + labs(x = "", y = "年龄 (岁)") + theme(legend.position = "none")
p2 <- ggplot(data_new, aes(x = 高血压, y = 睡眠时间, fill = 高血压)) +
  geom_boxplot(alpha = 0.7) + labs(x = "", y = "睡眠时长 (小时)") + theme(legend.position = "none")
p3 <- ggplot(data_new, aes(x = 高血压, y = BMI, fill = 高血压)) +
  geom_boxplot(alpha = 0.7) + labs(x = "", y = "BMI (kg/m²)") + theme(legend.position = "none")
p4 <- ggplot(data_new, aes(x = 高血压, y = 总收入, fill = 高血压)) +
  geom_boxplot(alpha = 0.7) + labs(x = "", y = "收入 (元)") +
  scale_y_continuous(labels = scales::comma) + theme(legend.position = "none")

(p1 + p2) / (p3 + p4) +
  plot_annotation(title = "连续变量按高血压分组箱线图") &
  theme(plot.title = element_text(hjust = 0.5))
```
5.2 分类变量堆叠条形图
```{r}
cat_var_list <- c("性别", "城乡", "饮酒", "吸烟")
plot_list <- list()
for (i in seq_along(cat_var_list)) {
  var <- cat_var_list[i]
  p <- ggplot(data_new, aes(x = .data[[var]], fill = 高血压)) +
    geom_bar(position = "fill") +
    labs(y = "比例", x = var, title = paste(var, "构成")) +
    scale_y_continuous(labels = scales::percent) +
    theme(axis.text.x = element_text(angle = 0))
  plot_list[[i]] <- p
}
(plot_list[[1]] + plot_list[[2]]) / (plot_list[[3]] + plot_list[[4]])
```
5.3 睡眠分组与 BMI 分组的高血压患病率
```{r}
sleep_prop <- data_new %>%
  group_by(sleep_group) %>%
  summarise(n = n(),
            hypertension_prop = mean(高血压 == "高血压"),
            se = sqrt(hypertension_prop * (1 - hypertension_prop) / n)) %>%
  mutate(sleep_group = factor(sleep_group, levels = c("<6h", "6~<7h", "7~<8h", "8~<9h", "≥9h")))

p_sleep <- ggplot(sleep_prop, aes(x = sleep_group, y = hypertension_prop, fill = sleep_group)) +
  geom_col(alpha = 0.7) +
  geom_errorbar(aes(ymin = hypertension_prop - se, ymax = hypertension_prop + se), width = 0.2) +
  labs(title = "不同睡眠时长分组的高血压患病率", x = "睡眠时长分组", y = "患病率") +
  scale_y_continuous(labels = scales::percent) +
  theme(legend.position = "none") +
  geom_text(aes(label = paste0(round(hypertension_prop * 100, 1), "%")), vjust = -0.5)

bmi_prop <- data_new %>%
  group_by(bmi_group) %>%
  summarise(n = n(),
            hypertension_prop = mean(高血压 == "高血压"),
            se = sqrt(hypertension_prop * (1 - hypertension_prop) / n)) %>%
  mutate(bmi_group = factor(bmi_group, levels = c("<18.5 (偏瘦)", "18.5~<24 (正常)", "24~<28 (超重)", "≥28 (肥胖)")))

p_bmi <- ggplot(bmi_prop, aes(x = bmi_group, y = hypertension_prop, fill = bmi_group)) +
  geom_col(alpha = 0.7) +
  geom_errorbar(aes(ymin = hypertension_prop - se, ymax = hypertension_prop + se), width = 0.2) +
  labs(title = "不同BMI分组的高血压患病率", x = "BMI分组", y = "患病率") +
  scale_y_continuous(labels = scales::percent) +
  theme(legend.position = "none", axis.text.x = element_text(angle = 15, hjust = 1)) +
  geom_text(aes(label = paste0(round(hypertension_prop * 100, 1), "%")), vjust = -0.5)

p_sleep / p_bmi
```
6. 组间比较（按睡眠分组）
6.1 卡方检验（分类变量）
```{r}
data_new$sleep_group <- factor(data_new$sleep_group,
                               levels = c("7~<8h", "<6h", "6~<7h", "8~<9h", "≥9h"))

hypertension_table <- table(data_new$sleep_group, data_new$高血压)
print(hypertension_table)
print(prop.table(hypertension_table, margin = 1))
print(chisq.test(hypertension_table))

cat_vars_to_test <- c("性别", "吸烟", "饮酒", "城乡")
for (var in cat_vars_to_test) {
  cat("\n--- ", var, " 与睡眠分组的卡方检验 ---\n")
  print(chisq.test(table(data_new$sleep_group, data_new[[var]])))
}
```
6.2 单因素 ANOVA（连续变量）
```{r}
summary(aov(年龄 ~ sleep_group, data = data_new))
summary(aov(BMI ~ sleep_group, data = data_new))
summary(aov(总收入 ~ sleep_group, data = data_new))
```
6.3 组间比较汇总表
```{r}
compare_table <- data_new %>%
  select(sleep_group, 高血压, 年龄, BMI, 总收入, 性别, 吸烟, 饮酒, 城乡) %>%
  tbl_summary(
    by = sleep_group,
    statistic = list(all_continuous() ~ "{mean} ± {sd}",
                     all_categorical() ~ "{n} ({p}%)"),
    digits = all_continuous() ~ 1,
    label = list(高血压 ~ "高血压患病率", 年龄 ~ "年龄 (岁)",
                 BMI ~ "BMI (kg/m²)", 总收入 ~ "收入 (元)",
                 性别 ~ "性别", 吸烟 ~ "吸烟", 饮酒 ~ "饮酒", 城乡 ~ "城乡")
  ) %>%
  add_p()
compare_table
```
7. 单因素 Logistic 回归
```{r}
uvars <- c("睡眠时间", "sleep_group", "年龄", "性别", "城乡", "婚姻",
           "教育", "饮酒", "吸烟", "BMI", "bmi_group", "总收入", "income_group", "医疗保险")

uv_table <- data_new %>%
  select(高血压, all_of(uvars)) %>%
  tbl_uvregression(
    method = glm,
    y = 高血压,
    method.args = list(family = binomial),
    exponentiate = TRUE,
    pvalue_fun = function(x) style_pvalue(x, digits = 3)
  )
uv_table
```
8. 多因素 Logistic 回归（睡眠分组）
```{r}
fit1 <- glm(高血压 ~ sleep_group, data = data_new, family = binomial)
fit2 <- glm(高血压 ~ sleep_group + 年龄 + 性别 + 城乡 + 教育,
            data = data_new, family = binomial)
fit3 <- glm(高血压 ~ sleep_group + 年龄 + 性别 + 城乡 + 教育 + 吸烟 + 饮酒 + BMI,
            data = data_new, family = binomial)
fit4 <- glm(高血压 ~ sleep_group + 年龄 + 性别 + 城乡 + 教育 + 吸烟 + 饮酒 + BMI +
              总收入 + 医疗保险 + 婚姻,
            data = data_new, family = binomial)

tbl_multi <- tbl_merge(
  tbls = list(
    tbl_regression(fit1, exponentiate = TRUE, label = list(sleep_group ~ "睡眠时长分组")),
    tbl_regression(fit2, exponentiate = TRUE, label = list(sleep_group ~ "睡眠时长分组")),
    tbl_regression(fit3, exponentiate = TRUE, label = list(sleep_group ~ "睡眠时长分组")),
    tbl_regression(fit4, exponentiate = TRUE, label = list(sleep_group ~ "睡眠时长分组"))
  ),
  tab_spanner = c("**模型1 (粗模型)**", "**模型2 (+人口学)**",
                  "**模型3 (+生活方式)**", "**模型4 (全模型)**")
)
tbl_multi
```
9. 模型比较与共线性诊断
```{r}
anova(fit1, fit2, fit3, fit4, test = "LRT")
library(car)
vif(fit4)
```
10. 限制性立方样条（RCS）—— 剂量反应曲线
```{r}
library(rms)
library(ggplot2)

knots <- quantile(data_new$睡眠时间, probs = c(0.05, 0.35, 0.65, 0.95), na.rm = TRUE)

rcs_glm <- glm(
  高血压 ~ rcs(睡眠时间, knots) + 年龄 + 性别 + 城乡 + 教育 + 吸烟 + 饮酒 + BMI +
           总收入 + 医疗保险 + 婚姻,
  data = data_new, family = binomial
)

linear_glm <- glm(
  高血压 ~ 睡眠时间 + 年龄 + 性别 + 城乡 + 教育 + 吸烟 + 饮酒 + BMI +
           总收入 + 医疗保险 + 婚姻,
  data = data_new, family = binomial
)
lrt_result <- anova(linear_glm, rcs_glm, test = "LRT")
cat("非线性检验 P 值：", lrt_result[["Pr(>Chi)"]][2], "\n")

sleep_seq <- seq(2, 14, by = 0.1)
pred_data <- expand.grid(
  睡眠时间 = sleep_seq,
  年龄 = median(data_new$年龄, na.rm = TRUE),
  性别 = levels(data_new$性别)[1],
  城乡 = levels(data_new$城乡)[1],
  教育 = 1,
  吸烟 = levels(data_new$吸烟)[1],
  饮酒 = levels(data_new$饮酒)[1],
  BMI = median(data_new$BMI, na.rm = TRUE),
  总收入 = median(data_new$总收入, na.rm = TRUE),
  医疗保险 = levels(data_new$医疗保险)[1],
  婚姻 = 1
)
for (var in c("性别", "城乡", "吸烟", "饮酒", "医疗保险")) {
  if (var %in% names(pred_data) && is.factor(data_new[[var]])) {
    pred_data[[var]] <- factor(pred_data[[var]], levels = levels(data_new[[var]]))
  }
}
pred <- predict(rcs_glm, newdata = pred_data, se.fit = TRUE)
log_or <- pred$fit
se <- pred$se.fit
ref_idx <- which.min(abs(pred_data$睡眠时间 - 7))
plot_data <- data.frame(
  睡眠时间 = sleep_seq,
  OR = exp(log_or - log_or[ref_idx]),
  lower = exp(log_or - log_or[ref_idx] - 1.96 * se),
  upper = exp(log_or - log_or[ref_idx] + 1.96 * se)
)

ref_point <- plot_data$睡眠时间[which.min(abs(plot_data$OR - 1))]

ggplot(plot_data, aes(x = 睡眠时间, y = OR)) +
  geom_hline(yintercept = 1, linetype = "dashed", color = "gray50") +
  geom_ribbon(aes(ymin = lower, ymax = upper), alpha = 0.2, fill = "steelblue") +
  geom_line(color = "steelblue", linewidth = 1.2) +
  geom_vline(xintercept = ref_point, linetype = "dotted", color = "red") +
  geom_vline(xintercept = 7, linetype = "dashed", color = "darkgreen") +
  annotate("text", x = ref_point + 0.5, y = 1.05,
           label = paste("最低风险点\n", round(ref_point, 2), "h"), color = "red") +
  annotate("text", x = 7.5, y = 0.95, label = "参照 7h", color = "darkgreen") +
  labs(title = "睡眠时长与高血压的剂量反应关系（以7小时为参照）",
       x = "夜间睡眠时长 (小时)", y = "OR (95% CI)") +
  scale_x_continuous(breaks = seq(2, 14, 2)) +
  coord_cartesian(ylim = c(0.5, 1.8)) +
  theme_bw()
```
11. 亚组分析与交互效应检验
11.1 准备分层变量
```{r}
data_new$age_group2 <- ifelse(data_new$年龄 < 65, "50-64岁", "≥65岁")
data_new$age_group2 <- factor(data_new$age_group2, levels = c("50-64岁", "≥65岁"))
data_new$bmi_group3 <- cut(data_new$BMI,
                           breaks = c(-Inf, 24, 28, Inf),
                           labels = c("正常 (<24)", "超重 (24~28)", "肥胖 (≥28)"),
                           right = FALSE)
```
11.2 亚组分析结果（循环拟合）
```{r}
full_formula_cont <- as.formula(
  高血压 ~ 睡眠时间 + 年龄 + 性别 + 城乡 + 教育 + 吸烟 + 饮酒 + BMI +
           总收入 + 医疗保险 + 婚姻
)

subgroup_defs <- list(
  "性别_男" = list(data = data_new[data_new$性别 == "男", ], drop_vars = c("性别")),
  "性别_女" = list(data = data_new[data_new$性别 == "女", ], drop_vars = c("性别")),
  "年龄_50-64岁" = list(data = data_new[data_new$age_group2 == "50-64岁", ], drop_vars = c("age_group2")),
  "年龄_≥65岁" = list(data = data_new[data_new$age_group2 == "≥65岁", ], drop_vars = c("age_group2")),
  "BMI_正常" = list(data = data_new[data_new$bmi_group3 == "正常 (<24)", ], drop_vars = c("bmi_group3")),
  "BMI_超重" = list(data = data_new[data_new$bmi_group3 == "超重 (24~28)", ], drop_vars = c("bmi_group3")),
  "BMI_肥胖" = list(data = data_new[data_new$bmi_group3 == "肥胖 (≥28)", ], drop_vars = c("bmi_group3")),
  "城乡_农村" = list(data = data_new[data_new$城乡 == "农村", ], drop_vars = c("城乡")),
  "城乡_城镇" = list(data = data_new[data_new$城乡 == "城镇", ], drop_vars = c("城乡"))
)

subgroup_results <- list()
for (name in names(subgroup_defs)) {
  sub_data <- subgroup_defs[[name]]$data
  drop_vars <- subgroup_defs[[name]]$drop_vars
  if (nrow(sub_data) < 50) { next }
  vars_to_keep <- all.vars(full_formula_cont)[!all.vars(full_formula_cont) %in% drop_vars]
  formula_sub <- as.formula(paste("高血压 ~", paste(vars_to_keep, collapse = " + ")))
  fit_sub <- glm(formula_sub, data = sub_data, family = binomial)
  coef_summary <- summary(fit_sub)$coefficients
  if (!"睡眠时间" %in% rownames(coef_summary)) next
  beta <- coef_summary["睡眠时间", "Estimate"]
  se <- coef_summary["睡眠时间", "Std. Error"]
  subgroup_results[[name]] <- data.frame(
    亚组 = name, N = nrow(sub_data),
    OR = exp(beta), OR_lower = exp(beta - 1.96 * se),
    OR_upper = exp(beta + 1.96 * se), P_value = coef_summary["睡眠时间", "Pr(>|z|)"]
  )
}
subgroup_df <- do.call(rbind, subgroup_results)
subgroup_df$亚组类型 <- gsub("_.*", "", subgroup_df$亚组)
subgroup_df$亚组标签 <- gsub(".*_", "", subgroup_df$亚组)
knitr::kable(subgroup_df, caption = "亚组分析结果")
```
11.3 交互效应检验（P for interaction）
```{r}
base_model <- glm(full_formula_cont, data = data_new, family = binomial)

interact_gender <- glm(高血压 ~ 睡眠时间 * 性别 + 年龄 + 城乡 + 教育 + 吸烟 + 饮酒 + BMI +
                        总收入 + 医疗保险 + 婚姻, data = data_new, family = binomial)
p_gender <- anova(base_model, interact_gender, test = "LRT")$`Pr(>Chi)`[2]

interact_age <- glm(高血压 ~ 睡眠时间 * age_group2 + 年龄 + 性别 + 城乡 + 教育 + 吸烟 + 饮酒 + BMI +
                      总收入 + 医疗保险 + 婚姻, data = data_new, family = binomial)
p_age <- anova(base_model, interact_age, test = "LRT")$`Pr(>Chi)`[2]

interact_bmi <- glm(高血压 ~ 睡眠时间 * bmi_group3 + 年龄 + 性别 + 城乡 + 教育 + 吸烟 + 饮酒 + BMI +
                      总收入 + 医疗保险 + 婚姻, data = data_new, family = binomial)
p_bmi <- anova(base_model, interact_bmi, test = "LRT")$`Pr(>Chi)`[2]

interact_urban <- glm(高血压 ~ 睡眠时间 * 城乡 + 年龄 + 性别 + 教育 + 吸烟 + 饮酒 + BMI +
                        总收入 + 医疗保险 + 婚姻, data = data_new, family = binomial)
p_urban <- anova(base_model, interact_urban, test = "LRT")$`Pr(>Chi)`[2]

interaction_df <- data.frame(
  分层变量 = c("性别", "年龄组 (50-64 vs ≥65)", "BMI分组", "城乡"),
  P_for_interaction = c(p_gender, p_age, p_bmi, p_urban)
)
knitr::kable(interaction_df, caption = "交互效应 P 值")
```
11.4 森林图
```{r}
forest_data <- subgroup_df %>%
  mutate(亚组显示名 = paste(亚组类型, 亚组标签, sep = ": "),
         亚组类型 = factor(亚组类型, levels = c("性别", "年龄", "BMI", "城乡"))) %>%
  arrange(亚组类型, 亚组标签)

ggplot(forest_data, aes(x = 亚组显示名, y = OR)) +
  geom_hline(yintercept = 1, linetype = "dashed", color = "gray50") +
  geom_point(size = 3, color = "steelblue") +
  geom_errorbar(aes(ymin = OR_lower, ymax = OR_upper), width = 0.2, color = "steelblue") +
  coord_flip() +
  scale_y_log10(breaks = c(0.5, 0.8, 1.0, 1.2, 1.5, 2.0)) +
  labs(title = "睡眠时长与高血压关联的亚组分析",
       x = "", y = "OR (95% CI) 每增加1小时睡眠",
       caption = paste0("交互 P：性别 ", round(p_gender, 3), " | 年龄 ", round(p_age, 3),
                        " | BMI ", round(p_bmi, 3), " | 城乡 ", round(p_urban, 3))) +
  theme_bw() +
  theme(plot.title = element_text(hjust = 0.5, size = 14),
        axis.text.y = element_text(size = 10), plot.caption = element_text(hjust = 0, size = 9))
```
12. 补充分析
12.1 性别分层 RCS 曲线
```{r}
library(rms)
data_f <- data_new[data_new$性别 == "女", ]
dd_f <- datadist(data_f); options(datadist = "dd_f")
knots_f <- quantile(data_f$睡眠时间, probs = c(0.05, 0.35, 0.65, 0.95), na.rm = TRUE)
rcs_f <- lrm(高血压 ~ rcs(睡眠时间, knots_f) + 年龄 + 城乡 + 教育 + 吸烟 + 饮酒 + BMI +
               总收入 + 医疗保险 + 婚姻, data = data_f, x = TRUE, y = TRUE)
pred_f <- Predict(rcs_f, 睡眠时间 = seq(2, 14, 0.1), fun = exp)
plot_f <- as.data.frame(pred_f)
plot_f$OR <- as.numeric(plot_f$yhat)
plot_f$lower <- as.numeric(plot_f$lower)
plot_f$upper <- as.numeric(plot_f$upper)
plot_f$性别 <- "女"

data_m <- data_new[data_new$性别 == "男", ]
dd_m <- datadist(data_m); options(datadist = "dd_m")
knots_m <- quantile(data_m$睡眠时间, probs = c(0.05, 0.35, 0.65, 0.95), na.rm = TRUE)
rcs_m <- lrm(高血压 ~ rcs(睡眠时间, knots_m) + 年龄 + 城乡 + 教育 + 吸烟 + 饮酒 + BMI +
               总收入 + 医疗保险 + 婚姻, data = data_m, x = TRUE, y = TRUE)
pred_m <- Predict(rcs_m, 睡眠时间 = seq(2, 14, 0.1), fun = exp)
plot_m <- as.data.frame(pred_m)
plot_m$OR <- as.numeric(plot_m$yhat)
plot_m$lower <- as.numeric(plot_m$lower)
plot_m$upper <- as.numeric(plot_m$upper)
plot_m$性别 <- "男"

plot_both <- rbind(plot_f, plot_m)
plot_both$OR <- as.numeric(plot_both$OR)

ggplot(plot_both, aes(x = 睡眠时间, y = OR, color = 性别, fill = 性别)) +
  geom_hline(yintercept = 1, linetype = "dashed", color = "gray50") +
  geom_ribbon(aes(ymin = lower, ymax = upper), alpha = 0.15, color = NA) +
  geom_line(linewidth = 1.2) +
  facet_wrap(~性别) +
  labs(title = "按性别分层的睡眠-高血压剂量反应关系",
       x = "夜间睡眠时长 (小时)", y = "OR (95% CI)") +
  scale_y_log10(breaks = c(0.6, 0.8, 1.0, 1.2, 1.4)) +
  theme_bw() +
  theme(legend.position = "none", strip.text = element_text(size = 12))
```
12.2 协变量森林图
```{r}
library(broom)
fit4_cont <- glm(高血压 ~ 睡眠时间 + 年龄 + 性别 + 城乡 + 教育 + 吸烟 + 饮酒 + BMI +
                   总收入 + 医疗保险 + 婚姻, data = data_new, family = binomial)

tidy_fit <- tidy(fit4_cont, conf.int = TRUE, exponentiate = TRUE)
tidy_fit <- tidy_fit[tidy_fit$term != "(Intercept)", ]

var_labels <- c(
  "睡眠时间" = "睡眠时长 (每+1h)", "年龄" = "年龄 (每+1岁)",
  "性别男" = "性别 (男 vs 女)", "城乡城镇" = "居住地 (城镇 vs 农村)",
  "教育2" = "教育 (初中 vs 小学)", "教育3" = "教育 (高中 vs 小学)",
  "教育4" = "教育 (大专及以上 vs 小学)", "吸烟是" = "吸烟 (是 vs 否)",
  "饮酒是" = "饮酒 (是 vs 否)", "BMI" = "BMI (每+1 kg/m²)",
  "总收入" = "总收入 (每+1元)", "医疗保险是" = "医疗保险 (有 vs 无)",
  "婚姻2" = "婚姻 (2 vs 1)", "婚姻4" = "婚姻 (4 vs 1)",
  "婚姻5" = "婚姻 (5 vs 1)", "婚姻7" = "婚姻 (7 vs 1)", "婚姻8" = "婚姻 (8 vs 1)"
)
tidy_fit$term_label <- ifelse(tidy_fit$term %in% names(var_labels), var_labels[tidy_fit$term], tidy_fit$term)
tidy_fit <- tidy_fit[order(tidy_fit$estimate), ]

ggplot(tidy_fit, aes(x = estimate, y = reorder(term_label, estimate))) +
  geom_vline(xintercept = 1, linetype = "dashed", color = "gray50") +
  geom_errorbar(aes(xmin = conf.low, xmax = conf.high), width = 0.2, color = "steelblue", orientation = "y") +
  geom_point(size = 3, color = "steelblue") +
  scale_x_log10(breaks = c(0.5, 0.8, 1.0, 1.2, 1.5, 2.0, 3.0)) +
  labs(title = "高血压相关因素的多元Logistic回归森林图", x = "OR (95% CI)", y = "") +
  theme_bw() +
  theme(plot.title = element_text(hjust = 0.5, size = 14), axis.text.y = element_text(size = 10))
```
12.3 BMI RCS（阳性对照）
```{r}
if (!is.factor(data_new$教育)) data_new$教育 <- as.factor(data_new$教育)
if (!is.factor(data_new$婚姻)) data_new$婚姻 <- as.factor(data_new$婚姻)

knots_bmi <- quantile(data_new$BMI, probs = c(0.05, 0.25, 0.50, 0.75, 0.95), na.rm = TRUE)
rcs_bmi_glm <- glm(
  高血压 ~ rcs(BMI, knots_bmi) + 年龄 + 性别 + 城乡 + 教育 + 吸烟 + 饮酒 + BMI +
           总收入 + 医疗保险 + 婚姻,
  data = data_new, family = binomial
)

bmi_seq <- seq(15, 40, by = 0.5)
pred_data_bmi <- expand.grid(
  BMI = bmi_seq,
  年龄 = median(data_new$年龄, na.rm = TRUE),
  性别 = levels(data_new$性别)[1],
  城乡 = levels(data_new$城乡)[1],
  教育 = levels(data_new$教育)[1],
  吸烟 = levels(data_new$吸烟)[1],
  饮酒 = levels(data_new$饮酒)[1],
  总收入 = median(data_new$总收入, na.rm = TRUE),
  医疗保险 = levels(data_new$医疗保险)[1],
  婚姻 = levels(data_new$婚姻)[1],
  睡眠时间 = median(data_new$睡眠时间, na.rm = TRUE)
)
for (var in c("性别", "城乡", "教育", "吸烟", "饮酒", "医疗保险", "婚姻")) {
  if (var %in% names(pred_data_bmi)) {
    pred_data_bmi[[var]] <- factor(pred_data_bmi[[var]], levels = levels(data_new[[var]]))
  }
}

pred <- predict(rcs_bmi_glm, newdata = pred_data_bmi, se.fit = TRUE)
log_or <- pred$fit; se <- pred$se.fit
ref_idx <- which.min(abs(pred_data_bmi$BMI - 22))
plot_data_bmi <- data.frame(
  BMI = bmi_seq,
  OR = exp(log_or - log_or[ref_idx]),
  lower = exp(log_or - log_or[ref_idx] - 1.96 * se),
  upper = exp(log_or - log_or[ref_idx] + 1.96 * se)
)
plot_data_bmi_clean <- plot_data_bmi[plot_data_bmi$OR > 0 & plot_data_bmi$lower > 0 & plot_data_bmi$upper > 0, ]

ggplot(plot_data_bmi_clean, aes(x = BMI, y = OR)) +
  geom_hline(yintercept = 1, linetype = "dashed", color = "gray50") +
  geom_ribbon(aes(ymin = lower, ymax = upper), alpha = 0.2, fill = "darkred") +
  geom_line(color = "darkred", linewidth = 1.2) +
  geom_vline(xintercept = 18.5, linetype = "dotted", color = "blue") +
  annotate("text", x = 19, y = 2.5, label = "正常下限 18.5", color = "blue", size = 3) +
  labs(title = "BMI与高血压的剂量反应关系（以22为参照）",
       x = "BMI (kg/m²)", y = "OR (95% CI)") +
  scale_y_log10(breaks = c(0.5, 1.0, 2.0, 4.0)) +
  coord_cartesian(ylim = c(0.5, 4.0)) +
  theme_bw() +
  theme(plot.title = element_text(hjust = 0.5, size = 14))
```
12.4 相关性热图
```{r}
library(corrplot)
num_vars <- data.frame(
  年龄 = data_new$年龄,
  睡眠时间 = data_new$睡眠时间,
  BMI = data_new$BMI,
  总收入 = data_new$总收入,
  高血压 = as.numeric(data_new$高血压 == "高血压")
)
cor_matrix <- cor(num_vars, method = "spearman", use = "complete.obs")

corrplot(cor_matrix, method = "color", type = "upper",
         addCoef.col = "black", number.cex = 1.0,
         tl.col = "black", tl.srt = 45,
         title = "核心变量Spearman相关系数矩阵", mar = c(0, 0, 2, 0))
```
13. 结论
本研究基于 CHARLS 数据库，系统分析了中国中老年人夜间睡眠时长与高血压患病风险的关系。主要发现如下：
描述性分析：高血压组年龄更大、BMI更高，收入也略高。
多因素回归：无论将睡眠时长作为连续变量还是分类变量，校正混杂因素后均未发现与高血压有独立显著关联（P > 0.05）。
剂量反应曲线：限制性立方样条显示非线性检验不显著（P = r round(lrt_result[["Pr(>Chi)"]][2], 3)），以7小时为参照，曲线呈单调递增趋势但置信区间宽，未观察到U型关系。
亚组分析：在性别、年龄、BMI、城乡亚组中，睡眠时长的效应均不显著，且交互作用P值均 > 0.05。
阳性对照：BMI与高血压呈现显著的单调递增关系，验证了数据质量和分析方法的可靠性。
综合以上结果，本研究未发现中老年人睡眠时长与高血压之间存在独立关联，也未观察到既往文献报道的U型剂量反应关系。未来研究可进一步探索睡眠质量、节律等其他睡眠特征对血压的影响。
