---
title: "基于NHANES数据库的成年人糖尿病危险因素分析"
author: "徐晓蝉"
date: "2026-07-07"
output: html_document
css: 自定义样式.css
---


#1. 研究背景

    糖尿病是全球高发慢性代谢性疾病，伴随老龄化、久坐、高脂高糖饮食普及，成人患病风险持续上升，可诱发心脑血管、肾脏、眼底多种严重并发症，大幅增加公共卫生医疗负担。
    NHANES 是美国全国代表性健康营养调查公共数据库，采用分层多阶段复杂抽样设计，配套官方抽样权重，涵盖人口学、体格测量、血常规、血脂、生活饮食行为多维度指标，数据具备人群代表性。
    本研究采用复杂抽样加权统计方法，整合人口、体格、血液、饮食多类指标，系统挖掘糖尿病独立危险因素，为社区人群糖尿病早期筛查、生活干预提供循证依据。
    
#2. 研究问题

    1.基于加权描述统计，糖尿病与非糖尿病人群在人口学、体格、血常规、血脂、饮食行为指标上是否存在分布差异;
    2.单因素加权 Logistic 回归下，哪些指标与糖尿病患病存在粗关联;
    3.校正年龄、性别、种族、教育混杂因素后，哪些指标是糖尿病独立危险因素 / 保护因素;
    4.剔除 1%-99% 极端值开展 Winsor 缩尾敏感性分析后，核心危险因素结果是否稳健可靠。

#3. 数据来源与研究对象

##3.1 数据来源

    数据来源于美国国家健康与营养检查调查NHANES 2021-2023周期公开数据集，整合人口问卷、体格检查、实验室血液检测模块，导出 Excel 清洗后用于本次分析。

##3.2 研究对象

    1.纳入标准：18 岁及以上成年受试者；拥有完整两年体检抽样权重；糖尿病结局变量无缺失。
    2.排除标准：抽样权重缺失、糖尿病确诊状态缺失、关键自变量大量缺失的观测样本。
    
```{r, echo=FALSE,message=F}
# 批量加载本次分析所有依赖R包
# readxl/writexl：Excel文件读写
# ggplot2/tidyr：数据重塑与可视化绘图
# survey：复杂抽样加权统计、加权t检验/卡方/Logistic回归
# dplyr：数据清洗、管道批量处理
# forestploter/grid：森林图绘制
# car：VIF多重共线性检验
# knitr/kableExtra：表格美化输出
library(readxl)
library(writexl)
library(ggplot2)
library(tidyr)
library(survey)
library(dplyr)
library(forestploter)
library(grid)
library(car)
library(knitr)
library(kableExtra)
```

#4 变量说明

##4.1 结局变量

    是否确诊糖尿病：二分类变量，1 = 确诊糖尿病（y=1），2 = 未患糖尿病（y=0），构建 0/1 二分类结局用于 Logistic 回归。

##4.2 抽样权重变量

    wt：复制原始 NHANES 两年体检抽样权重，用于校正复杂抽样偏倚，所有描述、检验、回归模型均纳入权重。

##4.3 分类自变量

    性别：1 男性、2 女性；
    种族分类：墨西哥裔、其他西班牙裔、非西裔白人、非西裔黑人、其他种族；
    受教育程度：9 年级以下、9-11 年级、高中 / GED、大专、本科及以上；
    婚姻状况：已婚、离婚、未婚；
    是否吸烟：是 / 否；既往饮酒状态：是 / 否；高血压患病史：是 / 否；
    饮食相关变量：饮食限制情况、饮食补充项 1/2/3，均二分类是 / 否。

##4.4 连续自变量

    年龄、家庭收入贫困比值、BMI、上臂围、腰围、臀围、收缩压舒张压；全套血常规（白细胞、各类粒细胞、红细胞、血小板相关指标）；总胆固醇、甘油三酯、高低密度脂蛋白、非高密度脂蛋白、超敏 C 反应蛋白、每日久坐时长等代谢指标。

#5 数据清洗

    1.缺失值筛选：剔除抽样权重 wt、糖尿病结局存在缺失的样本，生成有效分析集；
    2.结局编码：将糖尿病分组转换为 0/1 二分类变量 y，适配 Logistic 回归；
    3.分类变量编码转换：原始数字编码批量转为中文标签因子变量，统一参照组顺序；
    4.抽样设计构建：基于 id=1 独立个体抽样、权重 wt 构建全局调查对象，拆分糖尿病 / 非糖尿病子数据集用于分组描述。
    
```{r, echo=FALSE,message=F}
# 读取桌面原始糖尿病Excel数据集
df <- read_excel("C:/Users/86156/Desktop/糖尿病.xlsx")

# =====================权重处理=====================
# 提取原始两年体检抽样权重列
raw_w <- df$`两年体检抽样权重`
# NHANES单周期数据，直接使用原始抽样权重作为本次分析权重
df$wt <- raw_w

# 定义全局权重列、分组列变量
weight_col <- "wt"
group_col <- "是否确诊糖尿病"

# 筛选有效分析样本：仅保留权重、糖尿病分组均无缺失的数据
df_valid <- df[!is.na(df[[weight_col]]) & !is.na(df[[group_col]]), ]

# Logistic回归要求结局变量为0/1二分类格式：糖尿病=1，非糖尿病=0
df_valid$y <- ifelse(df_valid$`是否确诊糖尿病` == 1, 1, 0)

# 导出带权重的清洗后数据集，保证绘图、基线、回归使用同一套样本，避免重复预处理
write_xlsx(df_valid, "C:/Users/86156/Desktop/糖尿病权重.xlsx")
# ========== NHANES 2021-2023 分类变量 数字编码→中文标签批量转换 ==========
# 1. 性别 RIAGENDR：1=男性，2=女性
df_valid$性别 <- factor(df_valid$性别, levels = c(1,2), labels = c("男性","女性"))

# 2. 种族分类 RIDRETH1
# 1:墨西哥裔美国人 2:其他西班牙裔 3:非西班牙裔白人 4:非西班牙裔黑人 5:其他种族
df_valid$种族分类1 <- factor(df_valid$种族分类1,
                             levels = c(1,2,3,4,5),
                             labels = c("墨西哥裔美国人","其他西班牙裔","非西班牙裔白人","非西班牙裔黑人","其他种族"))

# 3. 受教育程度 DMDEDUC2
# 1:9年级以下 2:9-11年级 3:高中毕业/GED 4:大专 5:本科及以上
df_valid$受教育程度 <- factor(df_valid$受教育程度,
                              levels = c(1,2,3,4,5),
                              labels = c("9年级以下","9-11年级","高中毕业/GED","大专","本科及以上"))

# 4. 婚姻状况 DMDMARTL
# 1:已婚 2:离婚 3:未婚 
df_valid$婚姻状况 <- factor(df_valid$婚姻状况,
                            levels = c(1,2,3),
                            labels = c("已婚","离婚","未婚"))

# 5. 是否吸烟 SMQ020
# 1:是 2:否
df_valid$是否吸烟 <- factor(df_valid$是否吸烟,
                           levels = c(1,2),
                           labels = c("是","否"))

# 6. 既往饮酒状态 ALQ101
# 1:是 2:否
df_valid$既往饮酒状态 <- factor(df_valid$既往饮酒状态,
                                levels = c(1,2),
                                labels = c("是","否"))


# 7. 高血压患病史 BPQ020
# 1:是 2:否
df_valid$高血压患病史 <- factor(df_valid$高血压患病史,
                                levels = c(1,2),
                                labels = c("是","否"))



# 8.饮食限制情况、饮食相关补充项：1=是，2=否
df_valid$饮食限制情况 <- factor(df_valid$饮食限制情况, levels = c(1,2), labels = c("是","否"))
df_valid$饮食相关补充项1 <- factor(df_valid$饮食相关补充项1, levels = c(1,2), labels = c("是","否"))
df_valid$饮食相关补充项2 <- factor(df_valid$饮食相关补充项2, levels = c(1,2), labels = c("是","否"))
df_valid$饮食相关补充项3 <- factor(df_valid$饮食相关补充项3, levels = c(1,2), labels = c("是","否"))
# 构建全局抽样设计对象：独立个体抽样，无聚类，绑定抽样权重
svy_design <- svydesign(ids = ~1, weights = ~wt, data = df_valid)
# 拆分非糖尿病组抽样设计对象，用于分组加权描述统计
svy_nondiab <- subset(svy_design, df_valid[[group_col]] == 2)
# 拆分糖尿病组抽样设计对象
svy_diab <- subset(svy_design, df_valid[[group_col]] == 1)
# 构建复杂抽样调查设计对象，用于后续所有加权统计分析
svy_design <- svydesign(ids = ~1, weights = ~wt, data = df_valid)
```

```{r, echo=FALSE,message=F}
# 分类变量
cat_vars <- c(
  "性别",
  "种族分类1",
  "受教育程度",
  "婚姻状况",
  "既往饮酒状态",
  "高血压患病史",
  "饮食限制情况",
  "饮食相关补充项1",
  "饮食相关补充项2",
  "饮食相关补充项3",
  "是否吸烟"
)

# 连续变量
cont_vars <- c(
  "年龄岁",
  "家庭收入贫困比值",
  "体质指数BMI",
  "上臂围cm",
  "腰围cm",
  "臀围cm",
  "收缩压",
  "舒张压",
  "白细胞计数",
  "淋巴细胞百分比",
  "单核细胞百分比",
  "中性粒细胞百分比",
  "嗜酸性粒细胞百分比",
  "嗜碱性粒细胞百分比",
  "淋巴细胞绝对值",
  "单核细胞绝对值",
  "中性粒细胞绝对值",
  "红细胞计数",
  "血红蛋白",
  "红细胞压积",
  "平均红细胞体积",
  "平均红细胞血红蛋白含量",
  "红细胞分布宽度",
  "血小板计数",
  "平均血小板体积",
  "高密度脂蛋白胆固醇国际单位制",
  "超敏C反应蛋白",
  "每日久坐时长",
  "总胆固醇国际单位制",
  "甘油三酯国际单位制",
  "低密度脂蛋白胆固醇国际单位制",
  "计算法低密度脂蛋白胆固醇国际单位制",
  "非高密度脂蛋白胆固醇国际单位制"
)

# 合并所有待分析变量，用于批量循环统计与回归
all_vars <- c(cat_vars, cont_vars)

# 分类变量转为因子格式：survey包可自动识别分组，默认第一个水平为参照组
for (var in cat_vars) {
  df_valid[[var]] <- factor(df_valid[[var]])
}
```

#6 加权基线描述性统计分析

##6.1 基线特征表

```{r, echo=FALSE,message=F}
#===================== 自定义统计函数模块 =====================
# 函数功能：针对单个分类变量，计算指定抽样数据集下【加权频数、加权百分比】
# 参数：var_name 分类变量名称；svy_obj 全局/分组抽样设计对象
# 返回：包含分类水平、加权频数、百分比、"频数(百分比)"格式字符串的数据框
calc_cat_group <- function(var_name, svy_obj) {
  # 调用survey包函数，计算该分类变量加权列联表
  tbl <- svytable(as.formula(paste0("~", var_name)), svy_obj)
  # 提取该变量所有中文分类水平名称
  level_names <- names(tbl)
  # 计算该组总加权样本量
  total_w <- sum(tbl)
  # 计算每个分类水平的加权百分比，保留2位小数
  pct <- round(tbl / total_w * 100, 2)
  # 结构化返回结果，避免后续字符串拆分导致的水平与百分比错位
  data.frame(
    水平 = level_names,
    频数 = round(as.numeric(tbl), 0),
    百分比 = as.numeric(pct),
    展示 = paste0(round(as.numeric(tbl), 0), " (", pct, "%)"),
    stringsAsFactors = FALSE
  )
}

# 函数功能：单个连续变量，根据全样本正态性，返回【均值±标准差】或【中位数(四分位数)】加权统计结果
# 参数：var_name 连续变量名；svy_obj 分组抽样对象
cont_svy_stat <- function(var_name, svy_obj) {
  # 从全局抽样对象中提取完整数据集，用于整体正态性检验
  dat_full <- svy_design$variables
  x_full_vec <- dat_full[[var_name]]
  w_full_vec <- dat_full[[weight_col]]
  # 筛选变量、权重均无缺失的有效样本
  idx_full <- !is.na(x_full_vec) & !is.na(w_full_vec)
  x_full_clean <- x_full_vec[idx_full]
  n_full <- length(x_full_clean)
  # 有效样本不足2，直接返回提示文本，避免统计函数报错
  if (n_full < 2) return("样本不足")
  # 小样本(≤5000)使用Shapiro-Wilk正态检验；大样本正态检验无意义，直接判定非正态
  if (n_full <= 5000) {
    shap_p <- shapiro.test(x_full_clean)$p.value
  } else {
    shap_p <- 0
  }
  # 正态判定：P>0.05 符合正态分布
  full_normal <- shap_p > 0.05
  
  # 提取当前分组数据集
  dat_tmp <- svy_obj$variables
  x_vec <- dat_tmp[[var_name]]
  w_vec <- dat_tmp[[weight_col]]
  idx <- !is.na(x_vec) & !is.na(w_vec)
  x_clean <- x_vec[idx]
  w_clean <- w_vec[idx]
  n <- length(x_clean)
  if (n < 2) return("样本不足")
  
  # 计算加权均值
  mean_res <- svymean(as.formula(paste0("~", var_name)), svy_obj, na.rm = TRUE)
  w_mean <- coef(mean_res)
  
  # 正态数据：返回 均值±标准差
  if (full_normal) {
    # 手动计算加权标准差
    w_sd <- sqrt(sum(w_clean * (x_clean - w_mean)^2) / sum(w_clean))
    return(paste0(round(w_mean, 2), " ± ", round(w_sd, 2)))
    # 非正态数据：返回 中位数(下四分位数-上四分位数)
  } else {
    q_res <- svyquantile(as.formula(paste0("~", var_name)), svy_obj, c(0.25,0.5,0.75), na.rm=TRUE)
    q1 <- q_res[[1]][1]  # 25%分位数
    med <- q_res[[1]][2] # 50%分位数（中位数）
    q3 <- q_res[[1]][3]  # 75%分位数
    return(paste0(round(med,2), " (", round(q1,2), "-", round(q3,2), ")"))
  }
}

# 函数功能：分类变量两组间差异检验，优先加权卡方，稀疏列联表使用Fisher精确检验，返回字符型P值
get_cat_p <- function(var_name){
  # 提取变量、分组、权重三列，删除缺失样本
  sub <- df_valid[, c(var_name, group_col, weight_col)]
  sub <- sub[complete.cases(sub), ]
  # 按分类水平+糖尿病分组，聚合加权频数
  tab <- aggregate(sub[[weight_col]], by=list(sub[[var_name]], sub[[group_col]]), FUN=sum)
  colnames(tab) <- c("lev", "gr", "w")
  # 长表转宽表，生成两组列联表矩阵
  wide <- pivot_wider(tab, names_from=gr, values_from=w, values_fill=0)
  mtx <- as.matrix(wide[,-1])
  # 计算行列合计、总加权样本量、每个单元格期望频数
  rs <- rowSums(mtx)
  cs <- colSums(mtx)
  tot <- sum(mtx)
  exp <- outer(rs, cs)/tot
  min_e <- min(exp)
  
  # 最小期望频数<5：Fisher精确检验
  if(min_e < 5){
    mtx_int <- round(mtx)
    fisher_res <- fisher.test(mtx_int)
    # 强制转为字符格式，统一表格列类型，防止bind_rows类型报错
    return(as.character(round(fisher_res$p.value,4)))
    # 最小期望频数≥5：优先使用survey包加权卡方检验
  }else{
    chi_res <- try(svychisq(as.formula(paste("~",var_name,"+",group_col)), svy_design), silent=TRUE)
    if(!inherits(chi_res, "try-error")){
      return(as.character(round(chi_res$p.value,4)))
    }else{
      # 加权卡方异常时，手动计算Pearson卡方P值兜底
      chi_val <- sum((mtx-exp)^2 / exp)
      df_chi <- (nrow(mtx)-1)*(ncol(mtx)-1)
      p <- 1-pchisq(chi_val, df_chi)
      return(as.character(round(p,4)))
    }
  }
}

# 函数功能：连续变量两组间差异检验，正态用加权t检验，非正态用加权Wilcoxon秩和检验，返回字符型P值
get_con_p <- function(var_name){
  sub <- df_valid[, c(var_name, group_col, weight_col)]
  sub <- sub[complete.cases(sub), ]
  n <- nrow(sub)
  if(n < 2) return("样本过少")
  x_clean <- sub[[var_name]]
  # 小样本正态检验
  if(length(x_clean) <= 5000){
    shap_p <- shapiro.test(x_clean)$p.value
  }else{
    shap_p <- 0
  }
  # 正态：加权t检验
  if(shap_p > 0.05){
    t_res <- try(svyttest(as.formula(paste(var_name,"~",group_col)), svy_design), silent=TRUE)
    if(!inherits(t_res, "try-error")){
      return(as.character(round(t_res$p.value,4)))
    }
  }
  # 非正态：加权Wilcoxon秩和检验
  wt_res <- wilcox.test(formula(paste(var_name,"~",group_col)),data=sub,weights=sub[[weight_col]],exact=FALSE)
  return(as.character(round(wt_res$p.value,4)))
}

# 初始化空列表存储每一行结果
result_list <- list()
# 行索引计数器，逐行新增数据
row_idx <- 1

# 遍历所有待分析变量（分类+连续）
for (var_name in all_vars) {
  
  # 整段循环异常捕获，单个变量统计失败不中断整个表格生成
  run_ok <- try({
    # 判断当前变量是否为分类变量
    if (var_name %in% cat_vars) {
      # 分别计算非糖尿病组、糖尿病组该变量的加权统计结果
      nd_df <- calc_cat_group(var_name, svy_nondiab)
      dia_df <- calc_cat_group(var_name, svy_diab)
      # 获取该变量两组比较P值
      p_val <- get_cat_p(var_name)
      
      # 【第1行：变量标题行】仅展示变量名称与P值，两组统计列留白
      result_list[[row_idx]] <- data.frame(
        变量 = var_name,
        分层 = "",
        非糖尿病组 = "",
        糖尿病组 = "",
        P值 = p_val,
        stringsAsFactors = FALSE
      )
      row_idx <- row_idx + 1
      
      # 读取该变量预先设置的全部中文因子水平，保证水平顺序、名称完全匹配
      level_names <- levels(df_valid[[var_name]])
      # 每个分类水平单独生成一行
      for (lev in level_names) {
        # 匹配当前水平对应的两组统计结果，避免字符串拆分错位
        nd_val <- nd_df$展示[nd_df$水平 == lev]
        dia_val <- dia_df$展示[dia_df$水平 == lev]
        # 该水平无样本时填充0(0.00%)，防止空值缺失
        if (length(nd_val) == 0) nd_val <- "0 (0.00%)"
        if (length(dia_val) == 0) dia_val <- "0 (0.00%)"
        
        # 分类水平行：重复变量名、填写中文分层名称、两组加权统计，P值列空白
        result_list[[row_idx]] <- data.frame(
          变量 = var_name,
          分层 = lev,
          非糖尿病组 = nd_val,
          糖尿病组 = dia_val,
          P值 = "",
          stringsAsFactors = FALSE
        )
        row_idx <- row_idx + 1
      }
      
    } else {
      # 当前变量为连续变量：仅单行展示
      nd_val <- cont_svy_stat(var_name, svy_nondiab)
      dia_val <- cont_svy_stat(var_name, svy_diab)
      p_val <- get_con_p(var_name)
      
      result_list[[row_idx]] <- data.frame(
        变量 = var_name,
        分层 = "",
        非糖尿病组 = nd_val,
        糖尿病组 = dia_val,
        P值 = p_val,
        stringsAsFactors = FALSE
      )
      row_idx <- row_idx + 1
    }
  }, silent = TRUE)
  
  # 单个变量统计异常时，填充失败提示行
  if (inherits(run_ok, "try-error")) {
    message(paste0("警告：变量【", var_name, "】统计失败"))
    result_list[[row_idx]] <- data.frame(
      变量 = var_name,
      分层 = "",
      非糖尿病组 = "统计失败",
      糖尿病组 = "统计失败",
      P值 = "NA",
      stringsAsFactors = FALSE
    )
    row_idx <- row_idx + 1
  }
}

# 将列表内所有行数据合并为最终基线结果数据框
# 所有列统一为字符类型，彻底规避数值/字符类型合并报错
table1 <- dplyr::bind_rows(result_list)

#===================== 表格输出设置 =====================
# 加宽控制台输出宽度，防止表格横向折叠错乱
options(width = 300)
knitr::kable(table1,
             caption = "表1 基线特征表",
             booktabs = TRUE,
             align = "ccccc")
```

##6.2 基线特征结果描述

    人口学资料结果显示：两组性别、饮酒行为分布差异、饮食限制情况等无统计学意义（P＞0.05）；种族、受教育程度、婚姻状况、吸烟状态组间差异均有统计学意义（P＜0.001）。糖尿病组人群年龄显著高于非糖尿病组[62（53~70）岁vs46（33~62）岁，P＜0.001]，且高血压患病率（68.23%）明显高于非糖尿病组（26.40%）。
    体格检查结果表明：糖尿病组家庭收入贫困比值、体质指数、腰围、收缩压等指标均高于非糖尿病组（P＜0.001），舒张压两组未见统计学差异（P=0.0678）。血常规指标中，淋巴细胞百分比、单核细胞百分比、中性粒细胞百分比、淋巴细胞绝对值、平均红细胞体积、红细胞分布宽度在两组间存在统计学差异（P＜0.05）。糖尿病组甘油三酯、低密度脂蛋白胆固醇、非高密度脂蛋白胆固醇、超敏C反应蛋白水平更高，高密度脂蛋白胆固醇水平更低，组间差异均具有统计学意义（P＜0.05）；总胆固醇、每日久坐时长两组比较无统计学差异（P＞0.05）。饮食相关因素中仅饮食相关补充项 3 在两组间分布存在统计学差异（P=0.0264）。

#7 可视化结果

##7.1 连续变量加权箱线图

```{r, echo=FALSE,message=F,fig.height=35,out.height="600px"}
# 绘图全部代码不变
# 构建有序分组因子，固定图表展示顺序：非糖尿病在前，糖尿病在后
df_valid$分组 <- factor(
  ifelse(df_valid$`是否确诊糖尿病` == 1, "糖尿病", "非糖尿病"),
  levels = c("非糖尿病", "糖尿病")
)
# 将连续变量数据集进行宽格式转长格式，方便ggplot批量绘制多指标箱线图
df_long <- pivot_longer(
  data = df_valid,         # 输入清洗后的有效数据集
  cols = cont_vars,        # 指定需要转换的所有连续型变量
  names_to = "检测指标",   # 原数据的列名存入检测指标
  values_to = "指标数值"   # 原数据对应的数值存入指标数值
)

# 绘制加权箱线图，基于抽样权重wt进行加权展示多组连续指标分布
p_box<- ggplot(df_long, aes(x = 分组, y = 指标数值, weight = wt, fill = 分组)) +
  # 箱线图美化：加宽箱体线条、统一轮廓色，异常点缩小弱化
  geom_boxplot(
    alpha = 0.7,
    outlier.color = "#c82423",
    outlier.size = 0.4,
    outlier.alpha = 0.6,
    linewidth = 0.6,
    color = "black"
  ) +
  # 分面：每行4个子图，Y轴自由缩放，分面标题加粗
  facet_wrap(~检测指标, ncol = 4, scales = "free_y") +
  # 配色：医学期刊经典低饱和配色，区分两组
  scale_fill_manual(values = c("#6699cc", "#e67e22")) +
  # 坐标轴、图例标题规范
  labs(
    x = "研究分组",
    y = "指标测量值",
    fill = "分组",
    title = "图1 连续变量加权分布箱线图"
  ) +
  # 白底学术主题，统一字体大小
  theme_bw() +
  theme(
    plot.title = element_text(hjust = 0.5, size = 14, face = "bold"), # 总标题居中加粗
    strip.text = element_text(size = 11, face = "bold"), # 分面指标标题加粗
    axis.title.x = element_text(size = 12),
    axis.title.y = element_text(size = 12),
    axis.text.x = element_text(angle = 45, hjust = 1, size = 10), # X轴文字旋转防重叠
    axis.text.y = element_text(size = 10),
    legend.position = "bottom", # 图例底部
    legend.title = element_text(size = 11, face = "bold"),
    legend.text = element_text(size = 10),
    panel.grid = element_line(linewidth = 0.2, color = "gray90") # 浅灰色网格辅助读数
  )

print(p_box)
ggsave(
  "C:/Users/86156/Desktop/图1箱线图.tiff",
  p_box,
  width = 16,
  height = 20,
  dpi = 600,
  device = grDevices::tiff
)
```

##7.2 分类变量加权柱状图

```{r, echo=FALSE,message=F}
# 宽格式数据集转换为长格式数据集，用于批量绘制多个分类变量的柱状图
df_long_cat <- pivot_longer(
  data = df_valid,         # 输入清洗完成的分析数据集
  cols = all_of(cat_vars), # 选取预先定义好的全部分类变量，all_of 可避免变量名不存在时报错
  names_to = "分类指标",   # 将原始数据的列名保存到分类指标
  values_to = "分类水平"   # 原始数据中每个分类变量对应的类别取值存入分类水平
)

# 加权并列柱状图，实现加权频数统计
p_bar <- ggplot(df_long_cat, aes(x = 分类水平, weight = wt, fill = 分组)) +
  geom_col(stat = "count", position = position_dodge(width = 0.8), width = 0.7, alpha = 0.7) +
  facet_wrap(~分类指标, ncol = 4, scales = "free") +
  # 指定两组配色
  scale_fill_manual(values = c("#6699cc", "#e67e22")) +
  labs(x = "分类水平", y = "加权频数", fill = "研究分组") +
  theme_bw() +
  theme(
    axis.text.x = element_text(angle = 45, hjust = 1, size = 2),
    legend.position = "bottom"
  )

print(p_bar)

# 保存高清图
ggsave("C:/Users/86156/Desktop/图2柱状图.tiff", p_bar, width = 16, height = 12, dpi = 600,
  device = grDevices::tiff)
```

#8 加权 Logistic 回归分析

##8.1 单因素 Logistic 回归

```{r, echo=FALSE,message=F}
# 初始化空数据框
uni_result <- data.frame(
  变量 = character(),
  分层 = character(),
  OR = numeric(),
  CI95_L = numeric(),
  CI95_U = numeric(),
  P数值 = numeric()
)

# 循环遍历全部自变量
for (var in all_vars) {
  formula_uni <- as.formula(paste("y ~", var))
  fit <- try(
    svyglm(formula_uni, design = svy_design, family = quasibinomial()),
    silent = FALSE
  )
  if (inherits(fit, "try-error")) {
    message(paste0("警告：变量【", var, "】建模异常，已自动跳过"))
    next
  }
  coef_tab <- coef(summary(fit))
  ci_tab <- confint(fit)
  rows <- rownames(coef_tab)[-1]
  if (length(rows) == 0) next
  
  temp <- data.frame(
    变量 = var,
    分层 = rows,
    OR = round(exp(coef_tab[-1, 1]), 3),
    CI95_L = round(exp(ci_tab[-1, 1]), 3),
    CI95_U = round(exp(ci_tab[-1, 2]), 3),
    P数值 = format(round(coef_tab[-1, 4], 4), scientific = FALSE, digits = 4)
  )
  uni_result <- rbind(uni_result, temp)
}

# 单因素后处理：保留原始变量名、P数值，供多因素筛选使用；仅新增展示列
uni_result <- uni_result %>%
  mutate(
    `95%CI` = paste0(CI95_L, "-", CI95_U),
    P数值_num = as.numeric(P数值),
    P值 = case_when(
      P数值_num < 0.001 ~ paste0(P数值, "***"),
      P数值_num < 0.01  ~ paste0(P数值, "**"),
      P数值_num < 0.05  ~ paste0(P数值, "*"),
      TRUE ~ as.character(P数值)
    )
  )

knitr::kable(
  uni_result[, c("变量",  "OR", "95%CI", "P值")],
  caption = "表2 单因素加权Logistic回归结果",
  booktabs = TRUE,
  col.names = c("变量","OR", "95%CI", "P值"),
  align = "cccc",
  row.names = FALSE
)
```

##8.2 单因素结果描述

    结果显示，性别、既往饮酒状态、饮食限制情况、饮食相关补充项1、饮食相关补充项2、淋巴细胞百分比、嗜碱性粒细胞百分比、红细胞计数、血小板计数、超敏C反应蛋白、每日久坐时长、舒张压与糖尿病患病无统计学关联（P＞0.05）；种族分类中非西班牙裔黑人、婚姻状况丧偶、吸烟、高血压患病、饮食相关补充项3、年龄、家庭收入贫困比值、体质指数、上臂围、腰围、臀围、收缩压、白细胞计数、单核细胞百分比、中性粒细胞百分比、嗜酸性粒细胞百分比、淋巴细胞绝对值、单核细胞绝对值、中性粒细胞绝对值、血红蛋白、红细胞压积、平均红细胞体积、平均红细胞血红蛋白含量、红细胞分布宽度、平均血小板体积、总胆固醇、甘油三酯、高密度脂蛋白胆固醇、低密度脂蛋白胆固醇、计算法低密度脂蛋白胆固醇、非高密度脂蛋白胆固醇共30项指标与糖尿病患病存在统计学关联（P＜0.05）。其中年龄、体质指数、腰围、收缩压、甘油三酯、各类白细胞计数等指标升高会显著提升糖尿病患病风险，更高的受教育程度、家庭收入水平、高密度脂蛋白胆固醇等因素可降低糖尿病患病概率，后续将把上述具有统计学意义的变量纳入多因素加权 Logistic 回归模型，在校正混杂因素后进一步筛选糖尿病的独立危险因素。

##8.3 多重共线性（VIF）检验与多因素回归

```{r, echo=FALSE,message=F}
# 筛选单因素P<0.05的显著变量
sig_uni <- uni_result[uni_result$P数值_num < 0.05, ]
sig_vars <- unique(sig_uni$变量)

# 初始化多因素结果对象
multi_result <- NULL
# 强制纳入混杂变量（仅原始列名，无分层文字）
confounder_vars <- c("年龄岁", "性别", "种族分类1", "受教育程度")
# 提前合并变量，仅存放数据集原生列名
model_vars <- unique(c(confounder_vars, sig_vars))

if (length(sig_vars) > 0) {
  # ---------- VIF多重共线性检验 ----------
  # all_of安全匹配列，不存在变量仅提示不直接中断
  df_vif <- df_valid[, all_of(c("y", model_vars))]
  df_vif <- na.omit(df_vif)
  vif_form <- as.formula(paste("y ~", paste(model_vars, collapse = "+")))
  vif_lm <- lm(vif_form, data = df_vif)
  vif_result <- car::vif(vif_lm)
  cat("========== 各变量VIF多重共线性检验结果 ==========\n")
  print(vif_result)
  
  # ---------- 多因素加权Logistic回归建模 ----------
  multi_form <- as.formula(paste("y ~", paste(model_vars, collapse = "+")))
  multi_fit <- svyglm(multi_form, design = svy_design, family = quasibinomial())
  
  multi_coef <- coef(summary(multi_fit))
  multi_ci <- confint(multi_fit)
  
  # 构建多因素结果数据框，列名风格与单因素完全统一
  multi_result <- data.frame(
    变量 = rownames(multi_coef),
    OR = round(exp(multi_coef[, 1]), 3),
    CI95_L = round(exp(multi_ci[, 1]), 3),
    CI95_U = round(exp(multi_ci[, 2]), 3),
    P_raw = sprintf("%.4f", as.numeric(multi_coef[, 4])) # sprintf强制固定4位小数
  )
  
  multi_result <- multi_result %>%
    filter(变量 != "(Intercept)") %>%
    mutate(
      # 拼接CI文本，全程保留CI95_L、CI95_U数值列
      `95%CI文本` = paste0(sprintf("%.3f", CI95_L), "-", sprintf("%.3f", CI95_U)),
      P数值_num = as.numeric(P_raw),
      P值 = case_when(
        P数值_num < 0.001 ~ paste0(P_raw, "***"),
        P数值_num < 0.01  ~ paste0(P_raw, "**"),
        P数值_num < 0.05  ~ paste0(P_raw, "*"),
        TRUE ~ P_raw
      )
    )
  

  # 三线表输出：四列、全部居中、无行号、格式与单因素统一
  knitr::kable(
    multi_result[, c("变量", "OR", "95%CI文本", "P值")],
    caption = "表3 多因素加权Logistic回归结果",
    booktabs = TRUE,
    col.names = c("变量", "校正OR", "95%CI", "P值"),
    align = "cccc",
    row.names = FALSE
  )
} else {
  message("提示：单因素无显著变量，不执行多因素建模")
}
```

##8.4 多因素结果描述

    将单因素分析中P＜0.05 的变量纳入多因素加权Logistic回归模型，校正混杂因素后筛选成人糖尿病独立危险因素，检验水准α=0.05。结果显示，年龄、受教育程度、高血压患病史、体质指数、腰围、臀围、平均红细胞体积、平均血小板体积、低密度脂蛋白胆固醇、计算法低密度脂蛋白胆固醇是糖尿病发生的独立影响因素（P＜0.05）；其中年龄每升高1岁，糖尿病患病风险提升4.8%（OR=1.048，95%CI：1.032~1.064，P＜0.001）；相较于初中以下学历，9~11年级、高中毕业/GED、大专、本科及以上学历人群糖尿病患病风险分别降至0.357倍、0.364倍、0.364倍、0.181倍（均P＜0.05）；合并高血压会使糖尿病患病风险提升107.9%（OR=2.079，95%CI：1.302~3.329，P＜0.001）；BMI、腰围、平均血小板体积每升高1个单位，患病风险分别上升11.1%、4.5%、24.3%（均P＜0.05），臀围、平均红细胞体积升高则可降低糖尿病患病发生风险（P＜0.05）；低密度脂蛋白胆固醇、计算法低密度脂蛋白胆固醇同样为糖尿病独立危险因素（均P＜0.001），而性别、种族、婚姻状况、吸烟、饮食相关因素、多数血常规及血脂指标经混杂校正后与糖尿病患病无统计学关联（P＞0.05）。

##8.5 单因素回归森林图

```{r, echo=FALSE,message=F, fig.width=15, fig.height=35}
# 自定义森林图全局可视化主题参数，统一设置字体、置信区间样式、参考线格式，保证图表符合学术绘图规范
tm <- forest_theme(
  base_size = 15,                
  ci_col = "#453781",           
  fill_ci_col = "#8E82FE",      
  refline_gp = gpar(col = "red", lwd = 1), 
  arrow_type = "closed"          
)
# 基于单因素回归结果数据集拼接置信区间文本格式，新增空白占位列用于置信区间水平线条布局，整理绘图表格数据
dt_uni <- uni_result %>%
  mutate(
    `OR(95%CI)` = paste0(sprintf("%.3f", OR), "(", sprintf("%.3f", CI95_L), "-", sprintf("%.3f", CI95_U), ")"),
    CI_占位 = paste(rep(" ", 30), collapse = " ")
  ) %>%
  select(变量, `OR(95%CI)`, CI_占位, P值)
# 重命名数据框列名，规范表格展示列标题
colnames(dt_uni) <- c("变量", "OR(95%CI)", "CI_占位", "P值")

# 调用forestploter包绘制单因素回归效应森林图
p1 <- forest(
  data = dt_uni,
  ci_column = 3,                 
  est = uni_result$OR,            
  lower = uni_result$CI95_L,      
  upper = uni_result$CI95_U,      
  ref_line = 1,                   
  xlim = c(0, 10),                 
  ticks_at = c(0, 1, 2, 5, 10), 
  xlab = "Odds Ratio",            
  theme = tm,
   padding = unit(c(3, 2, 3, 2), "cm")
)


grid::grid.draw(p1)
ggsave(
  "C:/Users/86156/Desktop/图3单因素Logistic森林图.tiff",
  plot = p1, 
  width = 15, 
  height = 35,
  dpi = 600,
  device = grDevices::tiff
)
```

##8.6 多因素回归森林图

```{r, echo=FALSE,message=F, fig.width=15, fig.height=35}
# 仅当多因素回归结果存在时，执行多因素森林图绘制流程
if (!is.null(multi_result)) {
  # 第一步：先剔除截距，保留全部数值列（OR、CI95_L、CI95_U、P数值）
  dt_multi_raw <- multi_result %>%
    filter(变量 != "(Intercept)")
  
  # 第二步：基于完整原始数值拼接置信区间文本，不会找不到CI95_L
  dt_multi <- dt_multi_raw %>%
    mutate(
      `校正OR(95%CI)` = paste0(sprintf("%.3f", OR), "(", sprintf("%.3f", CI95_L), "-", sprintf("%.3f", CI95_U), ")"),
      CI_占位 = paste(rep(" ", 25), collapse = " ")
    ) %>%
    select(变量, `校正OR(95%CI)`, CI_占位, P值)
  
  colnames(dt_multi) <- c("变量", "校正OR(95%CI)", "CI_占位", "P值")
  
  # 绘图用数值数据直接使用过滤后的原始数据集
  multi_data <- dt_multi_raw
  
  # 绘制校正混杂因素后的多因素回归森林图，沿用全局绘图主题与横轴布局设置
  p2 <- forest(
    data = dt_multi,
    ci_column = 3,
    est = multi_data$OR,
    lower = multi_data$CI95_L,
    upper = multi_data$CI95_U,
    ref_line = 1,
    xlim = c(0, 10),
    ticks_at = c(0, 1, 2, 5, 10),
    xlab = "Adjusted Odds Ratio", # 设置横轴标签为校正比值比
    theme = tm
  )
  
  # 输出绘图
  grid::grid.draw(p2)
  # 指定原生tiff绘图设备，规避ragg版本冲突报错
  ggsave(
    "C:/Users/86156/Desktop/图4多因素Logistic森林图.tiff",
    plot = p2,
    width = 12,
    height = 35,
    dpi = 600,
    device = grDevices::tiff
  )
}
```
#9 敏感性分析：1%-99% Winsor 双侧缩尾加权 Logistic 回归

##9.1 极端值缩尾处理与加权回归建模

```{r, echo=FALSE,message=F}
# 自定义Winsor缩尾函数
winsor <- function(x, lower_p = 0.01, upper_p = 0.99) {
  q_lower <- quantile(x, probs = lower_p, na.rm = TRUE)
  q_upper <- quantile(x, probs = upper_p, na.rm = TRUE)
  x <- ifelse(x < q_lower, q_lower, x)
  x <- ifelse(x > q_upper, q_upper, x)
  return(x)
}
# 读取数据集
df_sens <- read_excel("C:/Users/86156/Desktop/糖尿病权重.xlsx")
df_sens$y <- ifelse(df_sens$`是否确诊糖尿病` == 1, 1, 0)
# 复用全局分类、连续变量
cont_vars_sens <- cont_vars
cat_vars_sens <- cat_vars
# 分类变量转因子
for (v in cat_vars_sens) {
  df_sens[[v]] <- factor(df_sens[[v]])
}
# 筛选有效样本
df_sens_valid <- df_sens[!is.na(df_sens$wt) & !is.na(df_sens$y), ]
# 1%-99%缩尾
for (v in cont_vars_sens) {
  df_sens_valid[[v]] <- winsor(df_sens_valid[[v]], lower_p = 0.01, upper_p = 0.99)
}
# 新建抽样设计
svy_sens <- svydesign(ids = ~1, weights = ~wt, data = df_sens_valid)

sens_form <- as.formula(paste("y ~", paste(model_vars, collapse = "+")))
# 加权Logistic回归
fit_sens <- svyglm(
  formula = sens_form,
  design = svy_sens,
  family = quasibinomial
)

# 提取模型回归系数汇总结果
coef_sens <- coef(summary(fit_sens))
ci_sens <- confint(fit_sens)

res_sens <- data.frame(
  变量 = rownames(coef_sens),
  OR = round(exp(coef_sens[, 1]), 3),
  下限95CI = round(exp(ci_sens[, 1]), 3),
  上限95CI = round(exp(ci_sens[, 2]), 3),
  P数值 = as.numeric(coef_sens[, 4])
)

res_sens <- res_sens %>%
  filter(变量 != "(Intercept)") %>%
  mutate(
    # CI固定3位小数
    `95%CI` = paste0(sprintf("%.3f", 下限95CI), "-", sprintf("%.3f", 上限95CI)),
    # sprintf("%.4f") 强制固定4位小数，不足补0
    P_4dec = sprintf("%.4f", P数值),
    P值 = case_when(
      P数值 < 0.001 ~ paste0(P_4dec, "***"),
      P数值 < 0.01  ~ paste0(P_4dec, "**"),
      P数值 < 0.05  ~ paste0(P_4dec, "*"),
      TRUE ~ P_4dec
    )
  ) %>%
  select(变量, OR, `95%CI`, P值)

# 导出Excel
write_xlsx(res_sens, "C:/Users/86156/Desktop/表4敏感性分析结果.xlsx")

# 三线表
knitr::kable(
  res_sens,
  caption = "表4 1%-99%敏感性分析加权Logistic回归结果",
  booktabs = TRUE,
  col.names = c("变量", "OR", "95%CI", "P值"),
  align = "cccc",
  row.names = FALSE
)
```

#10 局限性

    1.横断面数据限制：NHANES 为横断面调查，仅能证明变量与糖尿病存在关联，无法推导因果时序，不能确定危险因素与发病的先后顺序；
    2.外推局限：数据基于美国成年人群，人种、饮食、医疗体系与国内人群存在差异，结论不能直接完全推广至中国居民。

#11 个人总结

    本次研究完整掌握了 NHANES 复杂抽样数据库的标准化分析流程，熟练运用R语言完成数据清洗、加权描述统计、批量可视化、加权Logistic回归、多重共线性检验、森林图绘制等流行病学统计方法。研究证实腹型肥胖、高龄、高血压、低学历、异常低密度脂蛋白是成人糖尿病稳定独立危险因素，提示公共卫生防控需重点关注中老年腹型肥胖、高血压人群，开展分层健康宣教与体重、血脂干预。同时本次研究也认识到横断面研究的因果推断缺陷，后续可使用队列数据库进一步验证危险因素因果关系；并增加分层交互分析，探索不同性别、种族人群的糖尿病风险差异，进一步完善研究深度。在代码实操层面，解决了加权统计、长格式批量绘图、极端值处理、多模型稳健性验证等实操难点，提升了大样本公共卫生数据库统计分析能力。