---
title: "BMI与高血压关联的Logistic回归分析"
author: "曹茗萱"
format: html
editor: visual
---

# 1.研究背景与意义

## 1.1 研究背景
  高血压是全球心血管疾病和过早死亡的首要可干预危险因素。据世界卫生组织统计，全球约有13亿成年人患有高血压，且这一数字仍在持续增长。与此同时，超重和肥胖的患病率在全球范围内迅速攀升，已成为21世纪最严峻的公共卫生挑战之一。
  
  大量流行病学研究表明，肥胖与高血压之间存在密切关联。体重增加可通过多种机制升高血压，包括激活肾素-血管紧张素-醛固酮系统、增加交感神经活性、导致胰岛素抵抗和钠水潴留等。然而，不同人群中的关联强度可能存在差异，且剂量-反应关系有待进一步量化。

## 1.2 研究意义
  本研究基于美国国家健康与营养调查（National Health and Nutrition Examination Survey, NHANES）2021-2023年数据，旨在：

·量化不同BMI分级与高血压患病风险的关联强度

·探索BMI与高血压之间的剂量-反应关系

·评估性别是否修饰BMI与高血压的关联

·为体重管理在高血压防控中的作用提供流行病学证据

## 1.3 研究问题： 
  在20岁及以上美国成人中，BMI分级（正常/超重/肥胖）是否与高血压患病风险独立相关？

## 1.4 研究假设：
  超重和肥胖是高血压的独立危险因素，且存在剂量-反应关系。

# 2.研究设计与方法

## 2.1 数据来源
  本研究数据来源于美国国家健康与营养调查（NHANES）2021-2023周期（周期标识为"L"）。NHANES是由美国疾病控制与预防中心（CDC）国家卫生统计中心（NCHS）开展的连续横断面调查，采用复杂多阶段概率抽样设计，旨在评估美国成人和儿童的健康与营养状况。

## 2.2 纳入与排除标准
纳入标准：
·年龄 ≥ 20岁

·具有完整的BMI数据

·具有高血压结局数据

·具有关键协变量数据（性别、种族、教育水平）

排除标准：
·年龄 < 20岁

·BMI < 18.5 kg/m²（低体重者，样本量小且与研究主题方向不一致）

·任一关键变量缺失者

# 3.关键变量存在缺失值

## 3.1 变量定义
结局变量：高血压

·高血压定义为满足以下任一条件：

·自报曾被医生诊断为高血压（BPQ020 = "Yes"）

·自报正在服用降压药物（BPQ150 = "Yes"）

暴露变量：BMI分级

·BMI根据公式计算：BMI = 体重(kg) / 身高(m)²

依据世界卫生组织标准分为三组：

·正常体重：18.5 ≤ BMI < 25 kg/m²

·超重：25 ≤ BMI < 30 kg/m²

·肥胖：BMI ≥ 30 kg/m²

协变量

本研究纳入以下协变量：

·年龄（连续变量）：RIDAGEYR

·性别（分类变量）：男性/女性

·种族（分类变量）：墨西哥裔美国人、其他西班牙裔、非西班牙裔白人、非西班牙裔黑人、非西班牙裔亚洲人、其他种
族

·教育水平（分类变量）：低于9年级、9-11年级、高中毕业、部分大学、大学及以上

# 4.整理数据

## 4.1 加载R包

```{r load-packages, message=FALSE, warning=FALSE}
# 1. 加载R包 --------------------------------------------------
if (!require("nhanesA")) install.packages("nhanesA")  #导入数据库
if (!require("tidyverse")) install.packages("tidyverse")
if (!require("survey")) install.packages("survey")  #矫正NHANES数据库的抽样设计
if (!require("forestplot")) install.packages("forestplot")  #绘制森林图
if (!require("tableone")) install.packages("tableone")  #生成基线特征表
if (!require("kableExtra")) install.packages("kableExtra")  #美化表格
if (!require("ggplot2")) install.packages("ggplot2")  #绘制统计图
if (!require("car")) install.packages("car")  # 多重共线性检验
if (!require("pROC")) install.packages("pROC")  # ROC曲线
if (!require("sjPlot")) install.packages("sjPlot")  # 可视化模型
library(car)
library(pROC)
library(sjPlot)
library(nhanesA)
library(tidyverse)
library(survey)
library(forestplot)
library(tableone)
library(kableExtra)
library(ggplot2)
```

## 4.2 下载数据

```{r}
# 人口学数据（2021-2023周期标识为"L"）
demo <- nhanes("DEMO_L")
cat("DEMO_L 下载完成，样本量:", nrow(demo), "\n")  #字符串拼接，“\n换行，\t空格”
```

```{r}
# 血压问卷数据
bpq <- nhanes("BPQ_L")
cat("BPQ_L 下载完成，样本量:", nrow(bpq), "\n")
```

```{r}
# 体格测量数据
bmx <- nhanes("BMX_L")
cat("BMX_L 下载完成，样本量:", nrow(bmx))
```

## 4.3 合并数据

```{r}
nhanes_merged <- demo %>%
  left_join(bpq, by = "SEQN") %>% 
  #以 demo 表为基准，保留所有在 demo里的人，bpq里有血压数据就加上，没有就留空。
  left_join(bmx, by = "SEQN")
cat("合并后总样本量:", nrow(nhanes_merged), "\n")
analysis_data <- nhanes_merged
```

# 5.数据探索

## 5.1 行列数

```{r}
nrow(analysis_data)
ncol(analysis_data)
```

## 5.2 变量名

```{r}
names(analysis_data)
```

## 5.3 数据类型查看

```{r}
class(analysis_data)
```

## 5.4 获取当前目录

```{r}
getwd()
```

# 6.数据清洗与变量定义

## 6.1 筛选年龄

```{r}
analysis_data <- nhanes_merged %>%
  dplyr::filter(RIDAGEYR >= 20) 
cat("年龄筛选后样本量:", nrow(analysis_data), "\n")
cat("年龄范围:", range(analysis_data$RIDAGEYR, na.rm = TRUE), "岁\n")
```

## 6.2 计算BMI

```{r}
analysis_data <- analysis_data %>%
  dplyr::mutate(
    BMI = BMXWT / (BMXHT / 100)^2
  )
```
BMI统计量:
```{r}
cat("  最小值:", round(min(analysis_data$BMI, na.rm = TRUE), 1), "\n")
cat("  中位数:", round(median(analysis_data$BMI, na.rm = TRUE), 1), "\n")
cat("  均值:", round(mean(analysis_data$BMI, na.rm = TRUE), 1), "\n")
cat("  最大值:", round(max(analysis_data$BMI, na.rm = TRUE), 1), "\n")
```
## 6.3 BMI分类

```{r}
analysis_data <- analysis_data %>%
  dplyr::mutate(
    bmi_cat = dplyr::case_when(
      BMI >= 18.5 & BMI < 25 ~ "Normal weight",
      BMI >= 25 & BMI < 30 ~ "Overweight",
      BMI >= 30 ~ "Obese",
      TRUE ~ NA_character_  #前面所有条件都不满足时,设为缺失值
    )
  )
```
BMI分类样本量:
```{r}
knitr::kable(
  table(analysis_data$bmi_cat, useNA = "ifany"),
  col.names = c("BMI分类", "样本量"),
)
```
## 6.4 定义结局变量：高血压

```{r}
analysis_data <- analysis_data %>%
  dplyr::mutate(
    hypertension = dplyr::case_when(  #case_when 是条件判断，从上往下看，满足任意一个就赋值
      BPQ020 == "Yes" ~ 1,      # 自报确诊
      BPQ150 == "Yes" ~ 1,
      BPQ020 == "No" ~ 0,      # 自报确诊
      BPQ150 == "No" ~ 0,
      TRUE ~ NA_real_               # 不满足上述条件
    )
  )
```
高血压患病情况:
```{r}
knitr::kable(
  table(analysis_data$hypertension, useNA = "ifany"),
  col.names = c("高血压状态", "样本量"),
)
```
```{r}
hypertension_rate <- mean(analysis_data$hypertension == 1, na.rm = TRUE) * 100
cat("高血压患病率：", round(hypertension_rate, 1), "%\n\n")
```

## 6.5 定义协变量：性别

```{r}
analysis_data <- analysis_data %>%
  dplyr::mutate(
    gender = dplyr::case_when(
      RIAGENDR == "Male"   ~ 1,
      RIAGENDR == "Female" ~ 2,
      TRUE ~ NA_real_
    )
  )
```
性别数值转换结果：
```{r}
knitr::kable(
  table(analysis_data$gender, useNA = "ifany"),
  col.names = c("性别", "样本量"),
)
```

## 6.6 定义协变量：教育水平

```{r}
analysis_data <- analysis_data %>%
  dplyr::mutate(
    education = dplyr::case_when(
      DMDEDUC2 == "Less than 9th grade" ~ 1,
      DMDEDUC2 == "9-11th grade (Includes 12th grade with no diploma)" ~ 2,
      DMDEDUC2 == "High school graduate/GED or equivalent" ~ 3,
      DMDEDUC2 == "Some college or AA degree" ~ 4,
      DMDEDUC2 == "College graduate or above" ~ 5,
      TRUE ~ NA_real_
    )
  )
```
教育水平分布:
```{r}
knitr::kable(
  table(analysis_data$education, useNA = "ifany"),
  col.names = c("教育水平", "样本量"),
)
```

## 6.7 定义协变量：种族

```{r}
analysis_data <- analysis_data %>%
  dplyr::mutate(
    race = dplyr::case_when(
      RIDRETH3 == "Mexican American" ~ 1,
      RIDRETH3 == "Other Hispanic" ~ 2,
      RIDRETH3 == "Non-Hispanic White" ~ 3,
      RIDRETH3 == "Non-Hispanic Black" ~ 4,
      RIDRETH3 == "Non-Hispanic Asian" ~ 5,
      RIDRETH3 == "Other Race - Including Multi-Racial" ~ 6,
      TRUE ~ NA_real_
    )
  )
```
种族分布:
```{r}
knitr::kable(
  table(analysis_data$race, useNA = "ifany"),
  col.names = c("种族", "样本量"),
)
```

## 6.8 删除缺失值

```{r}
analysis_data <- analysis_data %>%
  dplyr::filter(
    !is.na(bmi_cat),
    !is.na(hypertension),
    !is.na(gender),
    !is.na(race),
    !is.na(education),
    BMI >= 18.5  # 剔除低体重者（BMI<18.5）
  )
```

## 6.9 数据清洗结果
【最终样本量】：

```{r}
cat(nrow(analysis_data), "人\n")
```
【高血压患病率】：
```{r}
hypertension_rate_final <- mean(analysis_data$hypertension == 1) * 100
cat(round(hypertension_rate_final, 1), "%\n")
```
【各BMI组样本量及患病率】：
```{r}
bmi_summary <- analysis_data %>%
  dplyr::group_by(bmi_cat) %>%
  dplyr::summarise(
    n = n(),
    prevalence = round(mean(hypertension == 1) * 100, 1)
  )
print(bmi_summary)
```
【各协变量分布】：
  性别：
```{r}
print(table(analysis_data$gender))
```
  种族：
```{r}
print(table(analysis_data$race))
```
  教育水平:
```{r}
print(table(analysis_data$education))
```
  
# 7.统计性描述

## 7.1 连续变量描述

年龄 (RIDAGEYR):
  均值 ± 标准差:
```{r}
cat(round(mean(analysis_data$RIDAGEYR, na.rm = TRUE), 1), " ± ",
    round(sd(analysis_data$RIDAGEYR, na.rm = TRUE), 1), " 岁\n", sep = "")
```
  中位数 (Q1, Q3):
```{r}
cat(round(median(analysis_data$RIDAGEYR, na.rm = TRUE), 1), " (",
    round(quantile(analysis_data$RIDAGEYR, 0.25, na.rm = TRUE), 1), ", ",
    round(quantile(analysis_data$RIDAGEYR, 0.75, na.rm = TRUE), 1), ") 岁\n", sep = "")
```
BMI:
 均值 ± 标准差:
```{r}
cat(round(mean(analysis_data$BMI, na.rm = TRUE), 1), " ± ",
    round(sd(analysis_data$BMI, na.rm = TRUE), 1), "\n", sep = "")
```
中位数 (Q1, Q3)：
```{r}
cat(round(median(analysis_data$BMI, na.rm = TRUE), 1), " (",
    round(quantile(analysis_data$BMI, 0.25, na.rm = TRUE), 1), ", ",
    round(quantile(analysis_data$BMI, 0.75, na.rm = TRUE), 1), ")\n", sep = "")
```

## 7.2 分类变量描述
性别分布:
```{r}
gender_tab <- table(analysis_data$gender)
gender_prop <- prop.table(gender_tab) * 100
cat("  男性: ", gender_tab[1], " (", round(gender_prop[1], 1), "%)\n", sep = "")
cat("  女性: ", gender_tab[2], " (", round(gender_prop[2], 1), "%)\n", sep = "")
```
种族分布:
```{r}
race_tab <- table(analysis_data$race)
race_prop <- prop.table(race_tab) * 100
race_labels <- c("墨西哥裔美国人", "其他西班牙裔", "非西班牙裔白人", "非西班牙裔黑人", "非西班牙裔亚洲人","其他种族 - 包括多种族")
for (i in 1:length(race_tab)) {
  cat("  ", race_labels[i], ": ", race_tab[i], " (", round(race_prop[i], 1), "%)\n", sep = "")
}
```
教育水平分布:
```{r}
edu_tab <- table(analysis_data$education)
edu_prop <- prop.table(edu_tab) * 100
edu_labels <- c("低于9年级", "9-11年级", "高中毕业", "部分大学", "大学及以上")
for (i in 1:length(edu_tab)) {
  cat("  ", edu_labels[i], ": ", edu_tab[i], " (", round(edu_prop[i], 1), "%)\n", sep = "")
}
```
BMI分组分布:
```{r}
bmi_tab <- table(analysis_data$bmi_cat)
bmi_prop <- prop.table(bmi_tab) * 100
for (i in 1:length(bmi_tab)) {
  cat("  ", names(bmi_tab)[i], ": ", bmi_tab[i], " (", round(bmi_prop[i], 1), "%)\n", sep = "")
}
```

## 7.3 最终高血压患病率
————————最终样本量————————
```{r}
hypertension_rate_final <- mean(analysis_data$hypertension == 1, na.rm = TRUE) * 100  
cat("总样本量：", nrow(analysis_data), "人\n")
cat("高血压患病率：", round(hypertension_rate_final, 1), "%\n\n")
```
————————各BMI组样本量及患病率 ————————
```{r}
bmi_summary <- analysis_data %>%
  dplyr::group_by(bmi_cat) %>%
  dplyr::summarise(
    n = n(),
    prevalence = round(mean(hypertension == 1) * 100, 1)
  )
print(bmi_summary)
```
———————— 各协变量分布 ————————
性别 (1=男, 2=女)：
```{r}
print(table(analysis_data$gender))
```
种族 (1=墨裔, 2=其他西裔, 3=非西裔白人, 4=非西裔黑人, 5=非西裔亚洲人，6=其他种族 - 包括多种族):
```{r}
print(table(analysis_data$race))
```
教育水平 (1=低于9年级, 2=9-11年级, 3=高中, 4=部分大学, 5=大学及以上):
```{r}
print(table(analysis_data$education))
```

## 7.4 基线特征表

```{r tableone, results='hide'}
table_vars <- c("bmi_cat", "hypertension", "gender", "education", "race")  #在表格里展示这5个变量
cat_vars <- c("bmi_cat", "hypertension", "gender", "education", "race")  #分类变量
group_var <- "bmi_cat"  #分组变量

table_one <- CreateTableOne(  #CreateTableOne会自动对每个变量进行组间比较检验
  vars = table_vars,  #要分析的变量
  strata = group_var,  #分组依据
  data = analysis_data,  #数据来源
  factorVars = cat_vars  #分类变量
)

table_one_matrix <- print(table_one, showAllLevels = TRUE, quote = FALSE, noSpaces = TRUE)  
```

```{r}
kable(table_one_matrix, 
      caption = "表1. 不同BMI分组的研究对象基线特征比较",  #给表格加标题
      booktabs = TRUE) %>%  #使用专业的三线表格式（顶部线、中间线、底部线）
  kable_styling(latex_options = c("striped", "hold_position"), font_size = 12) 
```

# 8.不同BMI分组的高血压患病率柱状图

```{r warning=FALSE}
#研究问题：高血压患病率是否随BMI升高而增加？
# 计算各BMI组的患病率及标准误（用于添加误差线）
bmi_plot_data <- analysis_data %>%
  dplyr::group_by(bmi_cat) %>%  #按BMI分组（正常/超重/肥胖），分成3个小组
  dplyr::summarise(
    n = n(),
    prevalence = mean(hypertension == 1, na.rm = TRUE) * 100,
    se = sqrt(prevalence * (100 - prevalence) / n)  # 标准误
  )

# 确保BMI分组顺序正确
bmi_plot_data$bmi_cat <- factor(bmi_plot_data$bmi_cat, 
                                levels = c("Normal weight", "Overweight", "Obese"))

# 绘制柱状图
p1 <- ggplot(bmi_plot_data, aes(x = bmi_cat, y = prevalence, fill = bmi_cat)) +
  geom_col(width = 0.6, color = "black", size = 0.8) +  #边框粗细
  geom_errorbar(aes(ymin = prevalence - 1.96 * se, 
                    ymax = prevalence + 1.96 * se),
                width = 0.2, size = 0.8) +
  geom_text(aes(label = paste0(round(prevalence, 1), "%")),  #在图上添加文字
            vjust = -1.5, size = 5, fontface = "bold") +  #文字在柱子上方1.5个字符高度
  scale_fill_manual(values = c("Normal weight" = "#2E86AB", 
                               "Overweight" = "#A23B72", 
                               "Obese" = "#F18F01")) +
  labs(
    title = "不同BMI分组的高血压患病率比较",
    subtitle = "NHANES 2021-2023 数据",
    x = "BMI分组",
    y = "高血压患病率 (%)",
    caption = "注：误差线表示95%置信区间"
  ) +
  theme_minimal(base_size = 14) +  #使用简洁主题，基础字号14
  theme(
    legend.position = "none",  #	不显示图例（因为柱子颜色一目了然）
    plot.title = element_text(hjust = 0.5, face = "bold", size = 16),  #主标题居中、加粗、16号字
    plot.subtitle = element_text(hjust = 0.5, size = 12, color = "gray50"),
    axis.title = element_text(face = "bold"),
    axis.text = element_text(size = 12),
    panel.grid.major.x = element_blank(),  #去掉X轴网格线（垂直的）
    panel.grid.minor.y = element_blank()
  )

print(p1)
```

# 9.Logistic回归分析

## 9.1 单因素Logistic回归分析

```{r}
# 研究问题：BMI分组是否与高血压患病风险相关？
# 以正常体重组为参照，分别计算超重组和肥胖组的OR值
# 将bmi_cat转换为因子并设置参照组
analysis_data <- analysis_data %>%
  dplyr::mutate(
    bmi_cat = factor(bmi_cat, levels = c("Normal weight", "Overweight", "Obese"))
  )

# 单因素Logistic回归：仅纳入BMI分组
model_unadjusted <- glm(hypertension ~ bmi_cat,
                        data = analysis_data, 
                        family = binomial(link = "logit"))

# 提取结果并计算OR和95% CI
summary_unadjusted <- summary(model_unadjusted)
coef_unadjusted <- summary_unadjusted$coefficients

# 提取OR和置信区间
or_unadjusted <- exp(coef_unadjusted[, 1])  #指数函数，将回归系数转换为比值比（OR），提取第1列
ci_unadjusted <- exp(confint(model_unadjusted))  #95%置信区间

# 整理结果表格
unadjusted_results <- data.frame(
  Variable = rownames(coef_unadjusted),
  OR = round(or_unadjusted, 3),  #保留3位小数
  CI_95_lower = round(ci_unadjusted[, 1], 3),
  CI_95_upper = round(ci_unadjusted[, 2], 3),
  P_value = round(coef_unadjusted[, 4], 3)
)
```
【单因素Logistic回归结果（未调整）】：
参照组：正常体重（Normal weight）
```{r}
print(unadjusted_results)
```
计算各组的预测概率：
```{r}
pred_prob_unadjusted <- predict(model_unadjusted, type = "response")  #返回概率值（0-1之间）而非线性预测值
cat("  正常组：", round(mean(pred_prob_unadjusted[analysis_data$bmi_cat == "Normal weight"]) * 100, 1), "%\n")
cat("  超重组：", round(mean(pred_prob_unadjusted[analysis_data$bmi_cat == "Overweight"]) * 100, 1), "%\n")
cat("  肥胖组：", round(mean(pred_prob_unadjusted[analysis_data$bmi_cat == "Obese"]) * 100, 1), "%\n")
```

## 9.2 多因素Logistic回归分析

```{r}
analysis_data <- analysis_data %>%
  mutate(
    race_f = factor(race, 
                    levels = 1:6,
                    labels = c("墨裔", "其他西裔", "非西裔白人", "非西裔黑人", "非西裔亚洲人", "其他种族 - 包括多种族")),
    education_f = factor(education,
                         levels = 1:5,
                         labels = c("低于9年级", "9-11年级", "高中", "部分大学", "大学及以上"))
  )

# 重新拟合模型
model_adjusted <- glm(hypertension ~ bmi_cat + RIDAGEYR + gender + race_f + education_f, 
                      data = analysis_data, 
                      family = binomial(link = "logit"))
# 提取结果
summary_adjusted <- summary(model_adjusted)
coef_adjusted <- summary_adjusted$coefficients

# 计算OR和95% CI
or_adjusted <- exp(coef_adjusted[, 1])
ci_adjusted <- exp(confint(model_adjusted))

# 整理结果表格
adjusted_results <- data.frame(
  Variable = rownames(coef_adjusted),
  OR = round(or_adjusted, 3),
  CI_95_lower = round(ci_adjusted[, 1], 3),
  CI_95_upper = round(ci_adjusted[, 2], 3),
  P_value = round(coef_adjusted[, 4], 3)
)
```
【多因素Logistic回归结果（调整年龄、性别、种族、教育水平）】：
参照组：正常体重（Normal weight）
```{r}
print(adjusted_results)
```
【模型拟合优度检验】：
```{r}
cat("  AIC:", round(AIC(model_adjusted), 2), "\n")
cat("  残差偏差:", round(deviance(model_adjusted), 2), "\n")
```

## 9.3 森林图展示多因素Logistic回归结果

```{r}
# 准备森林图数据：仅显示BMI分组的OR值（多因素调整后）
forest_data <- adjusted_results[1:3, ]  # 只取BMI分组的三行

# 准备森林图的数据框
forest_df <- data.frame(
  mean = forest_data$OR,
  lower = forest_data$CI_95_lower,
  upper = forest_data$CI_95_upper,
  label = c("正常（参照）", "超重", "肥胖")
)
print(forest_df)

# 准备表格数据
tabletext <- cbind(
  c("BMI分组", "正常", "超重", "肥胖"),
  c("OR (95% CI)", 
    paste0(forest_df$mean[1], " (", forest_df$lower[1], "-", forest_df$upper[1], ")"),
    paste0(forest_df$mean[2], " (", forest_df$lower[2], "-", forest_df$upper[2], ")"),
    paste0(forest_df$mean[3], " (", forest_df$lower[3], "-", forest_df$upper[3], ")")),
  c("P值", 
    paste0(forest_data$P_value[1]),
    paste0(forest_data$P_value[2]),
    paste0(forest_data$P_value[3]))
)
print(tabletext)

# 绘制森林图
forestplot(labeltext = tabletext,
           mean = c(NA, forest_df$mean),
           lower = c(NA, forest_df$lower),
           upper = c(NA, forest_df$upper),
           graph.pos = 2,  #图位置第2列
           graphwidth = unit(0.6, "npc"),
           xlab = "比值比 (OR) 及 95% 置信区间",
           txt_gp = fpTxtGp(label = gpar(cex = 0.9)),  #字符缩放0.9倍
           col = fpColors(box = "#2E86AB", line = "#2E86AB"),
           lwd.ci = 2,  #设置置信区间横线的线宽
           boxsize = 0.3,  #设置森林图中方块的大小
           ci.vertices = TRUE,  #在置信区间横线的两端显示小竖线（顶点）
           ci.vertices.height = 0.1,  #设置置信区间端点（小竖线）的高度
           zero = 1,  #在 X 轴的 1 处绘制一条垂直参照线
           title = "BMI与高血压关联的多因素Logistic回归森林图\n（调整年龄、性别、种族、教育水平）")
```

## 9.4 多重共线性检验（VIF）
```{r}
vif_results <- vif(model_adjusted)
print(vif_results)
```
  VIF解释：VIF > 10表示严重共线性，VIF > 5需要关注。
  VIF结论：多重共线性检验通过，模型中各自变量之间相互独立，无需担心共线性问题影响结果可靠性。

# 10.趋势性检验
```{r}
# BMI分组作为连续变量进行趋势检验
analysis_data <- analysis_data %>%
  mutate(
    bmi_cat_num = case_when(
      bmi_cat == "Normal weight" ~ 1,
      bmi_cat == "Overweight" ~ 2,
      bmi_cat == "Obese" ~ 3
    )
  )

# 调整协变量后检验趋势
model_trend <- glm(hypertension ~ bmi_cat_num + RIDAGEYR + gender + race_f + education_f,
                   data = analysis_data,
                   family = binomial(link = "logit"))
summary_trend <- summary(model_trend)
cat("  趋势检验P值:", round(summary_trend$coefficients["bmi_cat_num", 4], 3), "\n")
```
  P < 0.05 表示BMI与高血压存在线性趋势关系。

# 11.分层分析（按性别分层）
==================== 按性别分层分析 ====================
```{r}
# 按性别分层的Logistic回归
# 男性
analysis_data_male <- analysis_data %>% filter(gender == 1)
model_male <- glm(hypertension ~ bmi_cat + RIDAGEYR + race_f + education_f,
                  data = analysis_data_male,
                  family = binomial(link = "logit"))
summary_male <- summary(model_male)
or_male <- exp(coef(summary_male)[2:3, 1])  # 提取超重和肥胖的OR
ci_male <- exp(confint(model_male))[2:3, ]

cat("男性 (n =", nrow(analysis_data_male), "):\n")
cat("  超重 OR:", round(or_male[1], 3), 
    " (95% CI:", round(ci_male[1,1], 3), "-", round(ci_male[1,2], 3), ")\n")
cat("  肥胖 OR:", round(or_male[2], 3), 
    " (95% CI:", round(ci_male[2,1], 3), "-", round(ci_male[2,2], 3), ")\n")

# 女性
analysis_data_female <- analysis_data %>% filter(gender == 2)
model_female <- glm(hypertension ~ bmi_cat + RIDAGEYR + race_f + education_f,
                    data = analysis_data_female,
                    family = binomial(link = "logit"))
summary_female <- summary(model_female)
or_female <- exp(coef(summary_female)[2:3, 1])
ci_female <- exp(confint(model_female))[2:3, ]

cat("女性 (n =", nrow(analysis_data_female), "):\n")
cat("  超重 OR:", round(or_female[1], 3), 
    " (95% CI:", round(ci_female[1,1], 3), "-", round(ci_female[1,2], 3), ")\n")
cat("  肥胖 OR:", round(or_female[2], 3), 
    " (95% CI:", round(ci_female[2,1], 3), "-", round(ci_female[2,2], 3), ")\n")
```
  分层分析结论：无论男性还是女性，超重和肥胖均显著增加高血压风险（P<0.05）；肥胖阶段男性风险增幅（OR=3.26）略高于女性（OR=2.99），提示男性从体重控制中可能获益更大。

# 12.交互作用检验
==================== 交互作用检验 (BMI × 性别) ====================
```{r}
# BMI × 性别交互作用检验
model_interaction <- glm(hypertension ~ bmi_cat * gender + RIDAGEYR + race_f + education_f,  
                         data = analysis_data,
                         family = binomial(link = "logit"))
anova_interaction <- anova(model_adjusted, model_interaction, test = "Chisq")
cat("  P for interaction:", round(anova_interaction$`Pr(>Chi)`[2], 3), "\n")
```
  交互作用检验结论：P > 0.05表示不存在显著交互作用，说明BMI对高血压的影响在男女之间无显著差异，性别不修饰BMI与高血压的关联强度，因此以总人群分析结果为准即可。

# 13. 敏感性分析：剔除年龄≥80岁
==================== 敏感性分析 (剔除≥80岁) ====================
```{r}
analysis_data_sens <- analysis_data %>% filter(RIDAGEYR < 80)

model_sens <- glm(hypertension ~ bmi_cat + RIDAGEYR + gender + race_f + education_f,
                  data = analysis_data_sens,
                  family = binomial(link = "logit"))
summary_sens <- summary(model_sens)
or_sens <- exp(coef(summary_sens)[2:3, 1])
ci_sens <- exp(confint(model_sens))[2:3, ]

cat("剔除高龄后样本量:", nrow(analysis_data_sens), "\n")
cat("  超重 OR:", round(or_sens[1], 3), 
    " (95% CI:", round(ci_sens[1,1], 3), "-", round(ci_sens[1,2], 3), ")\n")
cat("  肥胖 OR:", round(or_sens[2], 3), 
    " (95% CI:", round(ci_sens[2,1], 3), "-", round(ci_sens[2,2], 3), ")\n")
```
  敏感性分析结论：剔除高龄人群后，超重和肥胖的OR值均略有升高，OR值变化幅度在可接受范围内（<15%），且置信区间仍有重叠，证明本研究结果具有较好的稳健性。

# 14.结果展示

```{r}
# 合并所有结果为一张综合表
final_table <- data.frame(
  指标 = c("样本量", "高血压患病率", "超重OR (多因素)", "肥胖OR (多因素)", 
           "趋势检验P值", "交互作用P值", "模型AIC"),
  结果 = c(
    paste0(nrow(analysis_data), "人"),
    paste0(round(hypertension_rate_final, 1), "%"),
    paste0(round(adjusted_results$OR[2], 2), " (", 
           round(adjusted_results$CI_95_lower[2], 2), "-", 
           round(adjusted_results$CI_95_upper[2], 2), ")"),
    paste0(round(adjusted_results$OR[3], 2), " (", 
           round(adjusted_results$CI_95_lower[3], 2), "-", 
           round(adjusted_results$CI_95_upper[3], 2), ")"),
    round(summary_trend$coefficients["bmi_cat_num", 4], 3),
    round(anova_interaction$`Pr(>Chi)`[2], 3),
    round(AIC(model_adjusted), 1)
  )
)
final_table
```
  超重（OR=1.61）和肥胖（OR=3.19）均显著增加高血压风险，且存在剂量-反应关系（P<0.001），性别无修饰效应（交互P=0.3948），敏感性分析结果稳健。

# 15.研究结论和局限性

## 15.1 研究结论

  本研究基于美国国家健康与营养调查（NHANES）2021-2023年数据，纳入5876名20岁及以上成人，通过多因素Logistic回归分析，系统探讨了BMI分类与高血压患病风险之间的关联。

① 核心结果：

以正常体重组为参照，调整年龄、性别、种族、教育水平后，超重组和肥胖组的高血压风险均显著增加。超重组OR值为1.61（95%CI：1.36–1.90），风险增幅为60.6%；肥胖组OR值为3.19（95%CI：2.72–3.75），风险增幅高达219.4%。

② 核心结论：

超重和肥胖均是高血压的独立危险因素，且肥胖对高血压风险的影响（风险增加219.4%）远大于超重（风险增加60.6%）。

③ 剂量-反应关系：

趋势性检验结果显示，P < 0.001，表明随着BMI分级的升高（正常体重→超重→肥胖），高血压患病风险呈现明显的递增趋势，进一步证实了BMI与高血压之间存在线性剂量-反应关系。

④ 性别分层分析：

按性别分层后，男性人群中超重OR值为1.55（95%CI：1.22–1.97），肥胖OR值为3.33（95%CI：2.63–4.24）；女性人群中超重OR值为1.62（95%CI：1.29–2.05），肥胖OR值为3.01（95%CI：2.42–3.74）。男女两性中BMI与高血压的关联方向一致。

⑤ 交互作用检验：

BMI与性别的交互作用P值为0.395（> 0.05），说明性别不修饰BMI与高血压的关联强度，即BMI对高血压的影响在男女之间无显著差异。

⑥ 结果稳健性验证：

多重共线性检验显示，各自变量方差膨胀因子（VIF）最大为1.317，远低于阈值10，提示不存在共线性问题。多因素模型相比单因素模型AIC降低了1147.4，表明模型拟合显著改善。敏感性分析中剔除80岁及以上高龄人群后，超重OR值为1.72，肥胖OR值为3.34，与主分析结果一致，证明本研究结果具有较好的稳健性。

⑦ 公共卫生意义：

本研究的发现对高血压防控具有重要的实践指导价值。首先，体重管理是高血压防控的关键策略：超重和肥胖人群应作为高血压筛查和干预的重点人群，尤其应重点关注肥胖人群的血压管理。其次，预防关口应当前移：即使在超重阶段，高血压风险已显著增加60.6%，应将体重控制目标设定为维持正常体重范围（BMI < 25 kg/m²），而非等到肥胖阶段才开始干预。第三，体重管理策略具有性别通用性：由于性别不修饰BMI与高血压的关联，体重管理策略无需因性别而区分，可统一推行。最后，结合我国日益增长的超重和肥胖率（据《中国居民营养与慢性病状况报告（2020年）》，我国成年居民超重肥胖率已超过50%），加强体重管理是降低高血压患病率的重要路径，这与"健康中国2030"战略中慢性病防控的目标高度契合。

## 15.2 研究局限性
  
  尽管本研究基于全国代表性数据，采用严谨的统计分析策略，但仍存在以下局限性：

① 研究设计层面：

本研究采用横断面研究设计，无法确定BMI与高血压之间的时间先后顺序，因而不能做出因果推断。同时，缺乏纵向随访数据，无法评估BMI长期变化对高血压发病的动态影响。

改进：未来研究可采用前瞻性队列设计或孟德尔随机化方法，进一步探讨BMI与高血压的因果关系。

② 变量测量层面：

高血压的定义依赖于自报问卷数据（BPQ020和BPQ150），未纳入实际血压测量值，可能存在错分偏倚。BMI基于单次测量，未能反映长期体重变化或体重波动。此外，协变量仅纳入了年龄、性别、种族和教育水平，未纳入饮食结构、体力活动、吸烟、饮酒等潜在混杂因素，可能存在残余混杂。

改进：未来研究应纳入客观血压测量数据，并收集更全面的协变量信息以增强混杂控制。

③ 样本代表性层面：

NHANES数据针对美国人群设计，其种族构成与中国人群差异较大，研究结论的外推性有限。此外，本研究未使用NHANES的复杂抽样设计权重进行加权分析，结果可能无法完全代表美国总体人群。

改进：未来研究应在中国人群数据（如CHNS、CKB）中验证本研究的结论，并在NHANES分析中正确使用调查权重以增强代表性。

④ 分析方法层面：

本研究采用完整案例分析策略，直接删除了含缺失值的个体，可能存在选择偏倚。BMI切点采用WHO通用标准（18.5、25、30 kg/m²），不同种族间最佳切点可能存在差异。此外，未排除服用降压药物的人群，可能影响高血压分类的准确性；亚组分析未进行多重比较校正，可能存在I类错误膨胀的风险。

改进：未来研究可使用多重插补方法处理缺失值，探索适用于中国人群的BMI最佳切点，并进行多重比较校正以控制假阳性率。

⑤ 局限性总结：

综上所述，本研究存在横断面设计无法推断因果、依赖自报数据可能存在错分偏倚、协变量不够全面等局限性，在解读结果时需保持谨慎。然而，综合各项敏感性分析结果来看，这些局限性不足以否定BMI与高血压之间的显著关联，本研究的结论仍具有重要的参考价值，可为高血压防控策略的制定提供流行病学证据支持。

# 16.最终总结

```{r}
cat("本研究基于NHANES 2021-2023数据证实，超重（OR = ", round(adjusted_results$OR[2], 2), "，95% CI: ", round(adjusted_results$CI_95_lower[2], 2), "-", round(adjusted_results$CI_95_upper[2], 2), "）和肥胖（OR = ", round(adjusted_results$OR[3], 2), "，95% CI: ", round(adjusted_results$CI_95_lower[3], 2), "-", round(adjusted_results$CI_95_upper[3], 2), "）均显著增加高血压风险，且呈剂量-反应关系（P < 0.001）。性别不修饰该关联（P = ", round(anova_interaction$`Pr(>Chi)`[2], 3), "），敏感性分析证明结果稳健。
")
```