---
title: "膳食添加糖摄入与成人血脂异常的关联分析"
output: html_document
date: "2026-06-08"
---

```{r setup, include=FALSE}
knitr::opts_chunk$set(echo = TRUE)
```

##1. 研究背景
###1.1 心血管疾病的流行病学负担
    心血管疾病（CVD）是全球范围内导致死亡和残疾的主要原因之一。根据世界卫生组织（WHO）数据，2019 年全球约有 1790 万人死于心血管疾病，占总死亡人数的 32%。其中，缺血性心脏病和脑卒中是最主要的死亡原因。中国心血管疾病患病率持续上升，现患人数约 3.3 亿，心血管疾病已成为我国居民的首位死因，占城乡居民总死亡原因的 40% 以上。

###1.2 血脂异常是心血管疾病的重要危险因素
    血脂异常是心血管疾病的关键可调控危险因素。大量流行病学研究和随机对照试验证实，血清总胆固醇（TC）、甘油三酯（TG）、低密度脂蛋白胆固醇（LDL-C）水平升高，以及高密度脂蛋白胆固醇（HDL-C）水平降低，均与动脉粥样硬化性心血管疾病（ASCVD）风险增加密切相关。《中国心血管病一级预防指南》指出，控制血脂异常可显著降低心血管事件的发生率和死亡率。
    
###1.3 膳食添加糖摄入与血脂异常的关联
   近年来，膳食添加糖对血脂代谢的影响受到广泛关注。添加糖是指在食品加工或制备过程中人为添加的糖类及糖浆，包括蔗糖、果糖、葡萄糖、高果糖玉米糖浆等。与天然存在于水果、蔬菜中的内源性糖不同，添加糖不含微量营养素和膳食纤维，被称为 "空热量" 来源。
多项研究发现，高添加糖摄入可能通过以下机制影响血脂代谢：增加肝脏甘油三酯合成；降低脂蛋白脂酶活性；诱导胰岛素抵抗；促进小而密 LDL 颗粒形成。

##2. 研究问题
   基于上述研究背景，本研究利用2017-2018年美国国家健康与营养调查（NHANES）数据，旨在：
描述不同添加糖摄入水平下成年人的血脂异常患病情况；分析膳食添加糖摄入与血脂异常的关联；探讨添加糖摄入与血脂的剂量-反应关系；为制定针对性的膳食指南和心血管疾病防控策略提供科学依据。

##3. 数据来源与研究对象
###3.1 数据来源
   本研究使用美国国家健康与营养调查（National Health and Nutrition Examination Survey, NHANES）2017-2018年数据。NHANES是一项连续、分层的全国代表性横断面调查，采用复杂多阶段概率抽样设计，每两年为一个周期。所有数据均已公开，可在官方网站下载。
   
###3.2 研究对象
本研究纳入标准如下：
年龄 ≥18 岁的成年人
完成膳食调查（DR1TOT_J.XPT）
完成血脂检测（TCHOL_J.XPT、TRIGLY_J.XPT、HDL_J.XPT）
排除标准如下：
关键变量（添加糖摄入、血脂指标）缺失者

##4. 变量说明
暴露变量：添加糖摄入量（三分位数分组：低 / 中 / 高）
结局变量：血脂异常（TC≥240mg/dL, TG≥200mg/dL, HDL<40/50mg/dL, LDL≥160mg/dL）
协变量：年龄、性别、种族、教育、收入、BMI、总能量摄入

## 5. 数据清洗

```{r load_data, echo=TRUE}
# 加载包
library(haven)
library(dplyr)
library(tableone)
setwd("D:/NHANES-2017-2018")

# ============================================================
# 1. 读取并合并原始数据
# ============================================================

# 基础数据
demo   <- read_xpt("DEMO_J.XPT")
bmx    <- read_xpt("BMX_J.XPT")
dr1tot <- read_xpt("DR1TOT_J.XPT")

# 读取血脂
tc_dat    <- read_xpt("TCHOL_J.XPT")   # LBXTC总胆固醇
tgldl_dat <- read_xpt("TRIGLY_J.XPT")  # LBXTR甘油三酯、LBDLDL低密度
hdl_dat   <- read_xpt("HDL_J.XPT")     # LBDHDD高密度

# 合并四项血脂
lipid <- tc_dat %>% select(SEQN, LBXTC) %>%
  inner_join(tgldl_dat %>% select(SEQN, LBXTR, LBDLDL), by = "SEQN") %>%
  inner_join(hdl_dat %>% select(SEQN, LBDHDD), by = "SEQN") %>%
  rename(LBXHD = LBDHDD)

# 全天添加糖三分组：低/中/高
sugar_data <- dr1tot[,c("SEQN","DR1TSUGR","DR1TKCAL")]

cut_q <- quantile(sugar_data$DR1TSUGR, probs = c(0,1/3,2/3,1), na.rm=TRUE)

sugar_data$exposure_3 <- cut(sugar_data$DR1TSUGR,
                             breaks = cut_q,
                             labels = c("低添加糖","中添加糖","高添加糖"),
                             include.lowest = TRUE)

sugar_data$exposure_3 <- factor(sugar_data$exposure_3,
                                levels=c("低添加糖","中添加糖","高添加糖"))

# 数据合并
df_all <- inner_join(demo,bmx,by="SEQN") %>% inner_join(sugar_data,by="SEQN")
df <- inner_join(df_all,lipid,by="SEQN")

# ============================================================
# 2. 筛选变量和样本
# ============================================================

# 关键变量
keep_var <- c("SEQN","exposure_3","RIDAGEYR","RIAGENDR","RIDRETH1","DMDEDUC2","INDFMPIR",
              "BMXBMI","DR1TKCAL","DR1TSUGR","LBXTC","LBXTR","LBXHD","LBDLDL")

# 筛选成年人
df_adult <- subset(df, RIDAGEYR >= 18)

cat("1. 成年原始样本量：", nrow(df_adult), "\n")

# 筛选变量
df_sel <- df_adult[, keep_var]
cat("2. 筛选变量后样本量：", nrow(df_sel), "\n")

# ============================================================
# 3. 缺失值处理
# ============================================================

# 剔除核心变量缺失（暴露+血脂）
key_vars <- c("exposure_3", "LBXTC", "LBXTR", "LBXHD", "LBDLDL")
df_clean <- df_sel[complete.cases(df_sel[, key_vars]), ]
cat("\n3. 剔除核心变量缺失后样本量：", nrow(df_clean), "\n")

# 连续型协变量 BMXBMI、INDFMPIR：中位数插补
bmi_med <- median(df_clean$BMXBMI, na.rm = TRUE)
df_clean$BMXBMI[is.na(df_clean$BMXBMI)] <- bmi_med

indf_med <- median(df_clean$INDFMPIR, na.rm = TRUE)
df_clean$INDFMPIR[is.na(df_clean$INDFMPIR)] <- indf_med

# 分类变量 DMDEDUC2：众数插补
get_mode <- function(x){
  tbl <- table(x)
  mode_str <- names(tbl)[which.max(tbl)]
  if(is.numeric(x)){
    return(as.numeric(mode_str))
  }else{
    return(mode_str)
  }
}
df_clean$DMDEDUC2[is.na(df_clean$DMDEDUC2)] <- get_mode(df_clean$DMDEDUC2)

# ============================================================
# 4. 异常值处理（缩尾法）
# ============================================================

# 计算总能量摄入 1% 和 99% 分位数
q01 <- quantile(df_clean$DR1TKCAL, 0.01, na.rm = TRUE)
q99 <- quantile(df_clean$DR1TKCAL, 0.99, na.rm = TRUE)

# 缩尾处理
df_clean$DR1TKCAL_winsor <- df_clean$DR1TKCAL
df_clean$DR1TKCAL_winsor[df_clean$DR1TKCAL < q01] <- q01
df_clean$DR1TKCAL_winsor[df_clean$DR1TKCAL > q99] <- q99

cat("\n4. 插补+缩尾后样本量：", nrow(df_clean), "\n")

# ============================================================
# 5. 生成最终分析数据集 df_final
# ============================================================

df_final <- df_clean %>%
  mutate(
    high_tc  = ifelse(LBXTC >= 240, 1, 0),
    high_tg  = ifelse(LBXTR >= 200, 1, 0),
    low_hdl  = ifelse((RIAGENDR == 1 & LBXHD < 40) | (RIAGENDR == 2 & LBXHD < 50), 1, 0),
    high_ldl = ifelse(LBDLDL >= 160, 1, 0)
  )

cat("5. 最终分析样本量：", nrow(df_final), "\n")

# ============================================================
# 6. 保存清洗后的数据
# ============================================================

saveRDS(df_final, "df_cleaned.rds")
cat("\n数据清洗完成！已保存到 df_cleaned.rds\n")


```


## 6. 描述性统计（基线特征表、可视化绘图）
```{r table_one, echo=TRUE}
library(tableone) 
library(dplyr)      

#==================== 前置核查：缺失值统计 ====================
cat("\n===== 各变量缺失样本数量统计 =====\n")
con_vars <- c("RIDAGEYR", "BMXBMI", "DR1TSUGR", "DR1TKCAL", "DR1TKCAL_winsor",
              "LBXTC", "LBXTR", "LBXHD", "LBDLDL", "INDFMPIR")
cat_vars <- c("RIAGENDR", "RIDRETH1", "DMDEDUC2","exposure_3", "high_tc", 
              "high_tg", "low_hdl", "high_ldl")
colSums(is.na(df_final[, c(con_vars, cat_vars)]))

#==================== 定义变量集、变量类型转换 ====================
# 连续变量列表

# 偏态分布连续变量（采用中位数[四分位数]展示）
nonnormal_vars <- c("BMXBMI", "DR1TSUGR", "DR1TKCAL", "DR1TKCAL_winsor",
                    "LBXTC", "LBXTR", "LBXHD", "LBDLDL", "INDFMPIR")

# 所有分类变量转为因子格式
df_final[cat_vars] <- lapply(df_final[cat_vars], factor)

#==================== 单变量分布初步核查 ====================
## 分类变量频数分布
cat("\n===== 分类变量频数分布 =====\n")   
for(v in cat_vars){
  cat("变量：", v, "\n")
  print(table(df_final[[v]]))
  cat("\n")
}

## 连续变量极值、四分位数分布
cat("\n===== 连续变量汇总统计 =====\n")
lapply(df_final[, con_vars], summary) 

#==================== 生成整体人群基线特征表 ====================
cat("\n===== 全样本总体基线特征表 =====\n")
tab_total <- CreateTableOne(  
  vars = c(con_vars, cat_vars),   #纳入全部连续+分类变量
  data = df_final,
  factorVars = cat_vars           #标记分类变量
)
# 输出完整基线表，偏态变量使用中位数(IQR)
print(tab_total, 
      showAllLevels = TRUE,       
      nonnormal = nonnormal_vars, 
      pDigits = 3                 
)

#==================== 按膳食添加糖三分组分层基线表（组间比较） ====================
cat("\n===== 膳食添加糖三分组分层基线特征表（含组间差异P值） =====\n")
tab_group <- CreateTableOne(
  vars = c(con_vars, cat_vars),       
  strata = "exposure_3",         #以添加糖三分位为分层变量
  data = df_final,
  factorVars = cat_vars)
print(tab_group, 
      showAllLevels = TRUE, 
      nonnormal = nonnormal_vars, 
      pDigits = 3,
      test = TRUE) #开启组间差异检验

#==================== 基线表导出为CSV ====================
## 导出总体基线表
tab_total_export <- print(tab_total,
                          showAllLevels = TRUE,
                          nonnormal = nonnormal_vars,
                          pDigits = 3,
                          printToggle = FALSE)

write.csv(
  tab_total_export, 
  file="总体描述统计表.csv",
  row.names = TRUE
)

## 导出三分组分层基线表（带组间P值）
tab_group_export <- print(tab_group,
                          showAllLevels = TRUE,
                          nonnormal = nonnormal_vars,
                          pDigits = 3,
                          test = TRUE,
                          printToggle = FALSE)

write.csv(
  tab_group_export, 
  file="分组描述统计表.csv",
  row.names = TRUE
)

```


##7.数据可视化
```{r vis_plot, echo=TRUE}
#====================  可视化绘图包加载与分布图 ====================
#安装绘图包和拼图包
install.packages("ggplot2")
install.packages("patchwork")
# 加载包
library(ggplot2)
library(patchwork)

# 分类变量转换为因子型
df_final$exposure_3 <- factor(df_final$exposure_3)

#绘制DR1TSUGR（单日总添加糖）的分布图
ggplot(data = df_final, aes(x = DR1TSUGR, y = ..density..)) +
  geom_histogram(bins = 30, fill = "steelblue", alpha = 0.6, color = "black") +
  geom_density(color = "red", size = 1)+
  labs(title = "膳食添加糖摄入量分布", x = "DR1TSUGR (g)", y = "密度")

#箱线图
# 01 绘制总添加糖摄入量三组箱线图
ggplot(data = df_final, aes(x = exposure_3, y = DR1TSUGR)) +
  # 图形:箱线图，配色+透明度
  geom_boxplot(fill = "lightgreen", alpha = 0.7) +
  # 坐标轴文字、标题
  labs(
    x = "膳食添加糖摄入分组",
    y = "总添加糖摄入量",
    title = "不同添加糖摄入组总添加糖摄入量对比"
  ) +
  # 白色背景
  theme_bw() 

# 02 HDL-C
p_hdl <- ggplot(data = df_final, aes(x = exposure_3, y = LBXHD)) +
  geom_boxplot(fill = "lightblue", alpha = 0.7) +
  labs(
    y = "HDL-C (mg/dL)",
    title = "高密度脂蛋白胆固醇"
  ) +
  theme_bw()

# 03 甘油三酯
p_tg <- ggplot(data = df_final, aes(x = exposure_3, y = LBXTR)) +
  geom_boxplot(fill = "red", alpha = 0.7) +
  labs(
    y = "TG（mg/dL）",
    title = "甘油三酯"
  ) +
  theme_bw()

# 04 LDL-C
p_ldl <- ggplot(data = df_final, aes(x = exposure_3, y = LBDLDL)) +
  geom_boxplot(fill = "brown", alpha = 0.7) +
  labs(
    y = "LDL-C (mg/dL)",
    title = "低密度脂蛋白胆固醇"
  ) +
  theme_bw()

# 05 总胆固醇 TC
p_tc <- ggplot(data = df_final, aes(x = exposure_3, y = LBXTC)) +
  geom_boxplot(fill = "orange", alpha = 0.7) +
  labs(
    y = "TC (mg/dL)",
    title = "总胆固醇"
  ) +
  theme_bw()

# 2行2列拼接
all_lipid <- (p_hdl + p_tg) / (p_ldl + p_tc)

# 添加总图标题 + 全局统一底部横轴
all_lipid + plot_annotation(
  title = "不同膳食添加糖摄入组血脂指标分布对比",
  caption = "膳食添加糖摄入分组", # 全局横轴文字
) & theme(
  plot.caption = element_text(hjust = 0.5, size = 13), # 居中放大横轴文字
)

#====================  分组均值趋势误差棒图 ====================
# 按分组变量分组，计算每组的均值和95%置信区间
df_group <- group_by(df_final, exposure_3) #分组

df_trend_hdl <- summarise(
  df_group,
  mean_hdl = mean(LBXHD, na.rm = TRUE),    #计算均值
  se_hdl = sd(LBXHD, na.rm = TRUE)/sqrt(n()),  #计算标准误 se=sd/sqrt(n)
  lower = mean_hdl - 1.96*se_hdl,     #置信区间下限
  upper = mean_hdl + 1.96*se_hdl      #置信区间上限
)

# HDL趋势图
ggplot(data = df_trend_hdl, aes(x = exposure_3, y = mean_hdl, group = 1)) +
  geom_point(size = 3, color = "darkblue") +     #绘制散点
  geom_line(color = "darkblue", linewidth = 1) +     #绘制折线
  geom_errorbar(aes(ymin = lower, ymax = upper), width = 0.2) +   #绘制误差线
  labs(
    title = "膳食添加糖摄入与高密度脂蛋白胆固醇的趋势关系",
    x = "膳食添加糖摄入分组",
    y = "高密度脂蛋白胆固醇（mg/dL）"
  ) +
  theme_bw() 

# 计算LDL均值与95%置信区间
df_group <- group_by(df_final, exposure_3)
df_trend_ldl <- summarise(
  df_group,
    mean_ldl = mean(LBDLDL, na.rm = TRUE),
    se_ldl = sd(LBDLDL, na.rm = TRUE)/sqrt(n()),
    lower = mean_ldl - 1.96 * se_ldl,
    upper = mean_ldl + 1.96 * se_ldl
  )

# LDL趋势图
ggplot(data = df_trend_ldl, aes(x = exposure_3, y = mean_ldl, group = 1)) +
  geom_point(size = 3, color = "purple") +
  geom_line(color = "purple", linewidth = 1) +
  geom_errorbar(aes(ymin = lower, ymax = upper), width = 0.2) +
  labs(
    title = "膳食添加糖摄入与低密度脂蛋白胆固醇的趋势关系",
    x = "膳食添加糖摄入分组",
    y = "低密度脂蛋白胆固醇（mg/dL）"
  ) +
  theme_bw() 

#====================  线性相关散点图+拟合曲线 ====================
# 膳食添加糖与高密度脂蛋白胆固醇相关性散点图
# 图1：添加糖 vs HDL-C
p_scatter_hdl <- ggplot(data = df_final, aes(x = DR1TSUGR, y = LBXHD)) +
  geom_point(alpha = 0.2, color = "gray50") +
  geom_smooth(method = "lm",
              color = "steelblue", linewidth = 1, se = TRUE) +
  labs(
    title = "膳食添加糖摄入量与HDL-C相关性",
    x = "膳食添加糖摄入量（g）",
    y = "HDL-C（mg/dL）"
  ) +
  theme_bw() + theme(
    # 缩小子图标题字号
    plot.title = element_text(size = 11, margin = margin(b = 8)),
    axis.title = element_text(size = 12),
    axis.text = element_text(size = 10),
    axis.title.x = element_blank()
  )

# 图2：添加糖 vs LDL-C
p_scatter_ldl <- ggplot(data = df_final, aes(x = DR1TSUGR, y = LBDLDL)) +
  geom_point(alpha = 0.2, color = "gray50") +
  geom_smooth(method = "lm", color = "red", linewidth = 1, se = TRUE) +
  labs(
    title = "膳食添加糖摄入量与LDL-C相关性",
    x = "膳食添加糖摄入量（g）",
    y = "LDL-C（mg/dL）"
  ) +
  theme_bw() + theme(
    # 缩小子图标题字号
    plot.title = element_text(size = 11, margin = margin(b = 8)),
    axis.title = element_text(size = 12),
    axis.text = element_text(size = 10),
    axis.title.x = element_blank()
  )
scatter_all <- p_scatter_hdl + p_scatter_ldl
scatter_all + plot_annotation(
  title = "膳食添加糖摄入量与血脂指标线性相关可视化",
  caption = "膳食添加糖摄入量（g）"
) & theme(plot.caption = element_text(hjust = 0.5, size = 12))

```


## 8.统计分析与模型结果
```{r stat_analysis, echo=TRUE}
#假设检验和多因素回归分析
#==================== 1 全局镜像设置 ====================
options(repos = "https://mirrors.tuna.tsinghua.edu.cn/CRAN/")

# 包安装统一放在文档setup块，本段仅加载，避免重复安装
library(dplyr)
library(dunn.test)
library(car)
library(stargazer)
library(ResourceSelection)
library(forestplot)
library(splines)
library(pROC)
library(mgcv)
library(ggplot2)

#====================2 读取清洗完成数据集====================
df_final <- readRDS("df_cleaned.rds")

#定义变量
#连续血脂指标
lipid_con <- c("LBXHD","LBXTR","LBDLDL","LBXTC")   
#二分类血脂异常结局
lipid_bin <- c("high_tc","high_tg","low_hdl","high_ldl")    
#校正混杂变量
confounder <- c("RIDAGEYR","RIAGENDR","RIDRETH1","DMDEDUC2","INDFMPIR","BMXBMI","DR1TKCAL")
exposure_var <- "DR1TSUGR"

#=====================3 基线组间差异假设检验====================
## 3.1 连续血脂指标：Kruskal-Wallis + Dunn两两比较（Bonferroni校正）
for(var in lipid_con){
  cat("\n==================== 血脂指标：", var, " ====================\n")
  dunn.test(x = df_final[[var]], g = df_final$exposure_3, method = "bonferroni")
}

## 3.2 二分类血脂异常：卡方检验
for(var in lipid_bin){
  cat("\n==================== 血脂异常结局：", var, " ====================\n")
  tab <- table(df_final$exposure_3, df_final[[var]])
  print(tab)
  chi_result <- chisq.test(tab)
  print(chi_result)
}

## 3.3 膳食添加糖与血脂的Spearman秩相关
for(var in lipid_con){
  cat("\n========== Spearman相关：DR1TSUGR vs " , var, " ==========\n")
  cor_result <- cor.test(
    df_final[[exposure_var]],
    df_final[[var]], 
    method = "spearman",
    exact = FALSE)
  print(cor_result)
}

#==================== 4 多因素分层回归分析 ====================
# 自定义三层校正回归公式函数
build_form <- function(outcome, expo) {
  # M1 粗模型；M2 校正人口社会学；M3 全部混杂校正
  confounder_demo <- c("RIDAGEYR", "RIAGENDR", "RIDRETH1", "DMDEDUC2", "INDFMPIR")
  confounder_all <- c(confounder_demo, "BMXBMI", "DR1TKCAL")
  
  form_M1 <- as.formula(paste0(outcome, " ~ ", expo))
  form_M2 <- as.formula(paste0(outcome, " ~ ", expo, " + ", paste(confounder_demo, collapse = "+")))
  form_M3 <- as.formula(paste0(outcome, " ~ ", expo, " + ", paste(confounder_all, collapse = "+")))
  return(list(M1 = form_M1, M2 = form_M2, M3 = form_M3))
}

## 4.1 连续血脂指标：多元线性回归（β系数）
for(y_out in lipid_con){
  cat("\n==================== 连续血脂结局：", y_out, " ====================\n")
  formula_list_con <- build_form(outcome = y_out, expo = "DR1TSUGR")
  lm_M1 <- lm(formula_list_con$M1, data = df_final)
  lm_M2 <- lm(formula_list_con$M2, data = df_final)
  lm_M3 <- lm(formula_list_con$M3, data = df_final)
  
  stargazer(lm_M1, lm_M2, lm_M3, type = "text", ci = TRUE, digits = 3)
  stargazer(lm_M1, lm_M2, lm_M3, out = paste0("线性回归_",y_out,".csv"), ci = TRUE, digits = 3)
  
  rm(lm_M1,lm_M2,lm_M3)
  gc()
}

## 4.2 连续添加糖暴露 → 二分类血脂异常 Logistic回归（OR）
mod_store <- list() # 存储全部M3完整校正模型，供后续诊断使用
for(y_bin in lipid_bin){
  cat("\n==================== 二分类血脂异常结局：", y_bin, " ====================\n")
  form_list <- build_form(outcome = y_bin, expo = "DR1TSUGR")
  
  logit_M1 <- glm(form_list$M1, family = binomial(link = "logit"), data = df_final)
  logit_M2 <- glm(form_list$M2, family = binomial(link = "logit"), data = df_final)
  logit_M3 <- glm(form_list$M3, family = binomial(link = "logit"), data = df_final)
  
  mod_store[[y_bin]] <- logit_M3
  stargazer(logit_M1, logit_M2, logit_M3, type = "text", ci = TRUE, apply.coef = exp, digits = 3)
  stargazer(logit_M1, logit_M2, logit_M3, out = paste0("Logistic回归_",y_bin,".csv"), ci = TRUE, apply.coef = exp, digits = 3)
  
  rm(logit_M1,logit_M2,logit_M3)
  gc()
}

## 4.3 添加糖三分组分类暴露 Logistic回归（剂量反应梯度）
for (y in lipid_bin) {
  formula_list <- build_form(outcome = y, expo =  "exposure_3")
  m1 <- glm(formula_list$M1, family = binomial, data = df_final)
  m2 <- glm(formula_list$M2, family = binomial, data = df_final)
  m3 <- glm(formula_list$M3, family = binomial, data = df_final)
  
  cat("\n==================== 结局：", y, " ====================\n")
  stargazer(m1, m2, m3, apply.coef = exp, ci = TRUE, type = "text", digits = 3)
}

#====================5 回归模型诊断检验 ====================
## 5.1 VIF多重共线性检验
for(y_bin in lipid_bin){
  cat("\n========== 结局", y_bin, " 方差膨胀因子VIF ==========\n")
  full_mod <- mod_store[[y_bin]]
  print(vif(full_mod))
}

## 5.2 Box-Tidwell检验：连续变量线性假设
y_bin <- "low_hdl"
form_bt <- as.formula(paste0(
  y_bin, " ~ DR1TSUGR + I(DR1TSUGR^2) + RIDAGEYR + I(RIDAGEYR^2) + INDFMPIR + I(INDFMPIR^2) + BMXBMI + I(BMXBMI^2) + DR1TKCAL + I(DR1TKCAL^2) + ",
  paste(c("RIAGENDR","RIDRETH1","DMDEDUC2"), collapse = "+")
))
mod_bt <- glm(form_bt, family = binomial(), data = df_final)
cat("\n========== low_hdl Box-Tidwell检验（二次项P值判断非线性） ==========\n")
summary(mod_bt)

## 5.3 Hosmer-Lemeshow拟合优度检验
for(y_bin in lipid_bin){
  cat("\n========== 结局", y_bin, " Hosmer-Lemeshow拟合优度检验 ==========\n")
  full_mod <- mod_store[[y_bin]]
  hl_res <- hoslem.test(full_mod$y, fitted(full_mod), g = 10)
  print(hl_res)
}

## 5.4 low_hdl模型修正（仅BMI保留二次项）
form_2 <- as.formula(paste0(
  y_bin, " ~ DR1TSUGR + RIDAGEYR + INDFMPIR + BMXBMI + I(BMXBMI^2) + DR1TKCAL + ",
  paste(c("RIAGENDR","RIDRETH1","DMDEDUC2"), collapse = "+")
))
mod_2 <- glm(form_2, family = binomial(), data = df_final)
hl2 <- hoslem.test(mod_2$y, fitted(mod_2), g = 10)
cat("\n========== low_hdl修正后模型HL检验结果 ==========\n")
print(hl2)

## 5.5 ROC曲线与AUC模型区分度
for(y_bin in lipid_bin){
  cat("\n==================== 结局：", y_bin, " ROC-AUC ====================\n")
  full_mod <- mod_store[[y_bin]]
  roc_obj <- roc(response = full_mod$y, predictor = fitted(full_mod), quiet = TRUE)
  auc_val <- auc(roc_obj)
  ci_auc <- ci.auc(roc_obj)
  cat("AUC =", auc_val, "，95%CI：", ci_auc[1], "~", ci_auc[3], "\n")
  
  plot(roc_obj, main = paste0("ROC曲线：",y_bin,"完全校正M3模型"), print.auc = TRUE, grid = TRUE)
  abline(a=0,b=1,lty=2,col="gray")
}

# 三分组暴露AUC对比
get_auc <- function(glm_model){
  y_true <- glm_model$y
  p_pred <- fitted(glm_model)
  p_case <- p_pred[y_true == 1]
  p_ctrl <- p_pred[y_true == 0]
  U_stat <- sum(outer(p_case, p_ctrl, ">")) + 0.5 * sum(outer(p_case, p_ctrl, "=="))
  return(round(U_stat / (length(p_case) * length(p_ctrl)), 3))
}
df_final$sugar_group <- cut(
  df_final$DR1TSUGR,
  breaks = quantile(df_final$DR1TSUGR, probs = c(0, 1/3, 2/3, 1), na.rm = T),
  labels = c("低摄入","中摄入","高摄入"),
  include.lowest = TRUE
)
mod_group <- glm(
  high_ldl ~ sugar_group + RIDAGEYR + RIAGENDR + RIDRETH1 + DMDEDUC2 + INDFMPIR + BMXBMI + DR1TKCAL,
  family = binomial(), data = df_final
)
auc_group <- get_auc(mod_group)
cat("DR1TSUGR三分组分类模型 AUC =", auc_group, "\n")

#==================== 6 敏感性分析：剔除1%极值重拟合Logistic ====================
q1 <- quantile(df_final$DR1TSUGR, probs = 0.01, na.rm = TRUE)
q99 <- quantile(df_final$DR1TSUGR, probs = 0.99, na.rm = TRUE)
df_sens <- filter(df_final, DR1TSUGR >= q1 & DR1TSUGR <= q99)

for(y_bin in lipid_bin){
  cat("\n========== 敏感性分析（剔除1%极值）结局：", y_bin, " ==========\n")
  form_all <- build_form(outcome = y_bin, expo = "DR1TSUGR")
  mod_sens <- glm(form_all$M3, binomial(), data = df_sens)
  stargazer(mod_sens, type = "text", apply.coef = exp, ci = TRUE, digits = 3)
  rm(mod_sens)
}
rm(df_sens)

# 原始完整样本主模型输出对照
for(y_bin in lipid_bin){
  cat("\n========== 原始完整样本M3主模型：", y_bin, " ==========\n")
  mod_main <- mod_store[[y_bin]]
  stargazer(mod_main, type = "text", apply.coef = exp, ci = TRUE, digits = 3)
}

#==================== 7 交互作用检验（low_hdl） ====================
## 7.1 添加糖 × BMI交互
form_inter_bmi <- as.formula(paste0("low_hdl ~ DR1TSUGR * BMXBMI + ", paste(confounder, collapse = "+")))
mod_inter_bmi <- glm(form_inter_bmi, binomial(), df_final)
cat("\n========== 添加糖 × BMI交互模型 ==========\n")
stargazer(mod_inter_bmi, type = "text", apply.coef = exp, ci = TRUE, digits = 3)

## 7.2 添加糖 × 性别交互
form_inter_sex <- as.formula(paste0("low_hdl ~ DR1TSUGR * RIAGENDR + ", paste(confounder, collapse = "+")))
mod_inter_sex <- glm(form_inter_sex, family = binomial(), data = df_final)
cat("\n========== 添加糖 × 性别交互模型 ==========\n")
stargazer(mod_inter_sex, type = "text", apply.coef = exp, ci = TRUE, digits = 3)

#====================8 性别分层亚组Logistic回归 ====================
confounder_sub <- confounder[confounder != "RIAGENDR"]
full_form_str <- paste0("low_hdl ~ DR1TSUGR + ", paste(confounder_sub, collapse = "+"))
full_form <- as.formula(full_form_str)

df_female <- filter(df_final, RIAGENDR == 2)
mod_f <- glm(full_form, family = binomial(), data = df_female)
df_male <- filter(df_final, RIAGENDR == 1)
mod_m <- glm(full_form, family = binomial(), data = df_male)

cat("\n========== 性别分层完全校正模型对比 ==========\n")
stargazer(mod_f, mod_m, type = "text", apply.coef = exp, ci = TRUE, digits = 3)
rm(df_female, df_male, mod_f, mod_m, confounder_sub, full_form_str, full_form)

#==================== 9 四类血脂异常OR森林图 ====================
forest_data <- data.frame(
  outcome_name = c("高总胆固醇血症 high_tc","高甘油三酯血症 high_tg","低高密度脂蛋白血症 low_hdl","高低密度脂蛋白血症 high_ldl"),
  OR = c(1.000, 1.001, 1.004, 1.001),
  CI_lower = c(0.998, 0.998, 1.002, 0.998),
  CI_upper = c(1.003, 1.004, 1.005, 1.004)
)
table_text <- cbind(forest_data$outcome_name, paste0(forest_data$OR, "(", forest_data$CI_lower, "-", forest_data$CI_upper, ")"))
mean_ci_matrix <- cbind(forest_data$OR, forest_data$CI_lower, forest_data$CI_upper)

forestplot(
  labeltext = table_text, mean = mean_ci_matrix[,1], lower = mean_ci_matrix[,2], upper = mean_ci_matrix[,3],
  new_page = TRUE, zero = 1, xlog = FALSE, boxsize = 0.4,
  xlab = "比值比 OR (95%置信区间)",
  title = "图1 膳食添加糖与四类血脂异常患病关联（完全校正M3模型）",
  col = forestplot::fpColors(box = "#E64B35", line = "#4DBBD5", zero = "black")
)

#==================== 10 连续血脂HDL剂量反应模型 ====================
## 10.1 线性多元线性模型
linear_hdl <- lm(LBXHD ~ DR1TSUGR + RIDAGEYR + RIAGENDR + BMXBMI + DR1TKCAL, data = df_final)
newdata_linear <- expand.grid(
  DR1TSUGR = seq(min(df_final$DR1TSUGR, na.rm=T), max(df_final$DR1TSUGR, na.rm=T), length.out=100),
  RIDAGEYR = mean(df_final$RIDAGEYR, na.rm=T),
  BMXBMI = mean(df_final$BMXBMI, na.rm=T),
  DR1TKCAL = mean(df_final$DR1TKCAL, na.rm=T),
  RIAGENDR = factor(1)
)
pred_lin <- predict(linear_hdl, newdata = newdata_linear, interval = "confidence")
newdata_linear$fit <- pred_lin[,"fit"]
newdata_linear$lwr <- pred_lin[,"lwr"]
newdata_linear$upr <- pred_lin[,"upr"]

ggplot(newdata_linear, aes(x=DR1TSUGR, y=fit)) +
  geom_line(linewidth=1, color="#1F77B4") +
  geom_ribbon(aes(ymin=lwr, ymax=upr), alpha=0.2, fill="#1F77B4") +
  labs(x="膳食添加糖摄入量(g)", y="校正后HDL-C浓度(mg/dL)", title="图2 膳食添加糖摄入量与校正后 HDL-C 浓度的线性关联趋势") +
  theme_bw()

## 10.2 自然三次样条非线性模型
ns_mod <- lm(LBXHD ~ ns(DR1TSUGR, df = 4) + RIDAGEYR + RIAGENDR + BMXBMI + DR1TKCAL, data = df_final)
newdata_grid <- expand.grid(
  DR1TSUGR = seq(min(df_final$DR1TSUGR, na.rm = T), max(df_final$DR1TSUGR, na.rm = T), length.out = 100),
  RIDAGEYR = mean(df_final$RIDAGEYR, na.rm = T),
  BMXBMI = mean(df_final$BMXBMI, na.rm = T),
  DR1TKCAL = mean(df_final$DR1TKCAL, na.rm = T),
  RIAGENDR = factor(1)
)
pred_result <- predict(ns_mod, newdata = newdata_grid, interval = "confidence")
newdata_grid$fit <- pred_result[, "fit"]
newdata_grid$lwr <- pred_result[, "lwr"]
newdata_grid$upr <- pred_result[, "upr"] 

ggplot(newdata_grid, aes(x = DR1TSUGR, y = fit)) +
  geom_line(linewidth = 1, color = "#2E86AB") +
  geom_ribbon(aes(ymin = lwr, ymax = upr), alpha = 0.2, fill = "#2E86AB") +
  labs(x = "膳食添加糖摄入量（g）", y = "校正后HDL-C（mg/dL）", title = "图3 膳食添加糖与HDL-C非线性关联趋势（自然三次样条df=4）") +
  theme_bw()

# 线性vs样条模型拟合对比
cat("==== HDL-C线性/样条模型AIC对比 ====\n")
print(AIC(linear_hdl, ns_mod))
cat("==== HDL-C线性vs样条方差分析ANOVA ====\n")
anova(linear_hdl, ns_mod)

#==================== 11 二分类低HDL患病剂量反应曲线 ====================
## 11.1 线性Logistic模型
logit_linear <- glm(low_hdl ~ DR1TSUGR + RIDAGEYR + RIAGENDR + BMXBMI + DR1TKCAL,
                    family = binomial(link="logit"), data = df_final)
newdata_logit <- expand.grid(
  DR1TSUGR = seq(min(df_final$DR1TSUGR, na.rm=T), max(df_final$DR1TSUGR, na.rm=T), length.out=100),
  RIDAGEYR = mean(df_final$RIDAGEYR, na.rm=T),
  BMXBMI = mean(df_final$BMXBMI, na.rm=T),
  DR1TKCAL = mean(df_final$DR1TKCAL, na.rm=T),
  RIAGENDR = factor(1)
)
pred_prob <- predict(logit_linear, newdata_logit, type = "response", se.fit = TRUE)
newdata_logit$prob <- pred_prob$fit
logit_fit <- predict(logit_linear, newdata_logit, type = "link", se.fit = TRUE)
z95 <- 1.96
newdata_logit$logit_lwr <- logit_fit$fit - z95 * logit_fit$se.fit
newdata_logit$logit_upr <- logit_fit$fit + z95 * logit_fit$se.fit
invlogit <- function(x) exp(x)/(1+exp(x))
newdata_logit$prob_lwr <- invlogit(newdata_logit$logit_lwr)
newdata_logit$prob_upr <- invlogit(newdata_logit$logit_upr)

ggplot(newdata_logit, aes(x=DR1TSUGR, y=prob)) +
  geom_line(linewidth=1, color="#D62728") +
  geom_ribbon(aes(ymin=prob_lwr, ymax=prob_upr), alpha=0.2, fill="#D62728") +
  labs(x="膳食添加糖摄入量(g)", y="校正后低HDL血症发病概率", title="图4 膳食添加糖与低HDL血症患病风险线性关联曲线（Logistic线性模型）") +
  theme_bw()

## 11.2 GAM惩罚样条非线性Logistic模型
gam_logit <- gam(low_hdl ~ s(DR1TSUGR) + RIDAGEYR + RIAGENDR + BMXBMI + DR1TKCAL,
                 family = binomial(link = "logit"), data = df_final)
cat("\n========== GAM模型平滑项检验结果 ==========\n")
summary(gam_logit)
plot(gam_logit, main = "图5 膳食添加糖摄入量与低HDL血症发病风险平滑非线性曲线（GAM惩罚样条）")

cat("==== low_hdl线性Logistic/GAM模型AIC对比 ====\n")
print(AIC(logit_linear, gam_logit))

# 清空临时模型释放内存
rm(list = ls(pattern = "mod_"))
gc()
```

## 9.结果解释
    本研究完成数据预处理、人群基线描述、可视化粗关联、假设检验、分层回归、模型诊断、交互分层、敏感性与非线性剂量反应全套分析，整体结果可概括为5个核心层面：

###9.1 基线人群特征与未校正粗关联特征
    基线描述与单变量粗关联分析显示，研究人群膳食添加糖摄入呈明显右偏分布，少数个体存在极端高摄入，因此采用三分位数分层策略划分暴露组别。
    箱线图、趋势图等可视化结果、Kruskal-Wallis非参数组间检验及Spearman秩相关分析 结论相互印证：膳食添加糖与HDL-C呈负相关、与TG呈正相关，随添加糖摄入升高，HDL 逐步下降、TG持续上升；而TC、LDL-C在不同添加糖分层中分布接近，未观察到显著粗关联。

    同时基线混杂变量存在明显组间不均衡：高BMI、高每日总能量摄入、年轻女性人群在高添加 糖组占比更高。上述人群特征本身可独立影响血脂水平，若不加以校正，会产生混杂偏倚、干扰膳食添加糖与血脂的真实关联判断，因此后续采用分层多因素回归逐层控制混杂。

###9.2 多因素回归核心独立效应
(1)分析方法设计
    为消除混杂因素干扰、清晰观察混杂对暴露--血脂关联的影响，统一构构建三层分层校正 回归框架：
    通过自定义函数实现批量建模，仅需输入结局变量、暴露变量2个参数，自动生成 M1、M2、M3 三套回归公式：
M1 粗模型：仅纳入膳食添加糖，无任何混杂校正，反映原始粗关联；
M2 人口学校正模型：校正年龄、性别、种族、教育、家庭收入；
M3 全校正主模型：在M2基础上额外校正BMI、每日总热量摄入，为本研究核心结论模型。
    分三类模型开展分析：连续血脂结局多元线性回归、二分类血脂异常 Logistic回归、三分 组分类暴露Logistic回归

(2)连续血脂指标多元线性回归结果
   以四项原始连续血脂值为结局、连续膳食添加糖为暴露，拟合分层线性模型：
仅HDL-C与膳食添加糖存在稳定显著负向线性关联，添加糖摄入越高，校正后HDL平均水平越低；TC、TG、LDL-C无明显线性关联；逐步校正BMI、总热量后，添加糖对HDL的负向效应进一步凸显，证明肥胖、总能量摄入 是重要负向混杂，不校正会低估添加糖对HDL的损伤作用。

(3)连续添加糖Logistic回归（血脂正常 / 异常二分类结局）
    将血脂转换为二分类患病结局，拟合二元Logistic模型，提前创建列表存储所有M3 完整校正模型用于后续汇总、绘制森林图：
    全校正M3模型显示，膳食添加糖与四类血脂异常均呈显著正向关联（全部 P<0.01）；
效应存在明显特异性差异：低HDL血症关联强度最高（OR=1.004，95% CI 不包含 1）；高 TG、高TC、高LDL血症对应的OR置信区间跨越无效值1，无统计学关联，仅低HDL血症存在显著正向关联。

(4)三分组分类添加糖Logistic回归（低 / 中 / 高摄入分层）
    把连续添加糖按三分位数转换为三分类暴露，进一步验证剂量梯度效应：
完全校正所有混杂后，仅高添加糖摄入会显著升高低HDL血症、高TG血症患病风险；高TC、
高 LDL血症与三分组添加糖无统计学关联；
    纳入 BMI、总热量校正后，高添加糖对低HDL、高TG的风险效应明显放大，再次证实体
重、总能量摄入是关键混杂变量，不校正会低估高糖带来的血脂紊乱风险。

###9.3 模型可靠性验证
    VIF 检验无多重共线性，Box-Tidwell检验仅BMI存在微弱非线性；HL拟合优度、ROC-AUC 提示模型预测效果良好；剔除添加糖 1%极端值后重新拟合，主效应无改变，核心结论稳健可 靠。

###9.4 人群效应修饰（交互与亚组分层）
    添加糖与 BMI、性别存在显著交互作用：肥胖人群、女性群体中，添加糖升高血脂异常风险的作用更强；性别分层回归进一步印证女性对添加糖的血脂损伤更敏感，是膳食干预重点人群。

###9.5 非线性阈值剂量反应
1.HDL-C 连续结局（线性回归 vs 自然三次样条 ns (df=4)）
(1) 图形直观趋势
线性模型：校正混杂后，膳食添加糖与 HDL-C 呈严格持续下降直线关系，添加糖每升高，
HDL 浓度匀速降低，置信区间随摄入量增大持续拓宽，高摄入区间预测不确定性上升。
自然三次样条模型：关联并非简单直线，呈现先快速下降、500g左右到达谷底后轻微回升 的曲线形态；低摄入区间 HDL下降幅度更大，高摄入区间抑制效应放缓，提示存在阈值拐点。

(2) 模型拟合检验（AIC+ANOVA）
AIC 对比：对比线性回归与自然三次样条模型，二者 AIC 数值高度接近（线性模型 AIC=18218.48，样条模型AIC=18218.05，差值＜2），拟合效果相近；
ANOVA 检验 P=0.0933，非线性趋势无统计学意义。可视化曲线提示低摄入区间HDL下降速率
更快，存在轻微拐点效应，但该非线性特征未达到统计学显著水平。
在报告整体人群平均关联时采用线性模型，同时附图展示非线性平滑曲线供参考。

2.低 HDL 血症二分类结局（线性 Logistic vs GAM 广义加性模型）
(1) 图形直观趋势
线性 Logistic：发病概率随添加糖摄入匀速单调上升，全程无放缓、拐点；
GAM 平滑曲线：logit 尺度下曲线先快速上升，约 400–500g达到峰值后缓慢回落，提示风
险增长存在饱和拐点，超出临界摄入后风险增幅下降。

(2) 模型统计参数与检验
平滑项检验：s(DR1TSUGR) edf=3.286，卡方检验P=0.000205＜0.001，膳食添加糖对低 HDL 发病风险的非线性作用具有极强统计学意义；
AIC对比：GAM 模型 AIC=2484.502 低于线性 Logistic 模型2485.779,非线性模型拟合
显著更优；校正混杂后，年龄、女性、高 BMI、总热量均为低 HDL 血症独立影响因素。

## 10.局限性
###（1）研究设计固有局限：横断面无法推断因果
    本研究为横断面研究，仅能捕捉某一时间点膳食添加糖摄入与血脂水平的关联，不存在时间先后时序证据，无法确定因果关系：不能判定是高添加糖摄入导致血脂紊乱，也无法排除血脂异常人群主动改变控糖饮食习惯的反向因果可能。
    缺乏长期随访，无法观察长期持续高糖摄入对血脂的累积损伤，也不能反映膳食添加糖干预后血脂指标的动态改善变化。
    
### （2）膳食暴露测量偏倚
    膳食数据依托 24 小时膳食回顾法收集，属于回忆式调查，存在回忆偏倚：受试者容易低估 / 高估含糖饮料、甜点、加工零食的糖分摄入，造成暴露变量测量误差。
仅统计总膳食添加糖摄入量，未区分添加糖来源（含糖饮料、烘焙糕点、加工调味品等），无法分析不同种类添加糖对血脂的差异化影响；同时未区分果糖、葡萄糖、蔗糖组分，缺少糖代谢通路层面的细分探索。
    无膳食频次、长期饮食习惯数据，24h回顾仅代表单日摄入，难以反映个体长期稳定的加糖饮食模式。
    
### （3）混杂变量控制仍存在遗漏
    仅校正人口学、BMI、总热量基础混杂，未纳入其他重要血脂相关混杂：生活方式：体力活动水平、吸烟、饮酒；基础疾病：糖尿病、高血压、脂肪肝、慢性肾病；药物使用：降脂药、降糖药、激素类药物，上述因素均会直接干扰血脂水平，未纳入模型校正，仍存在残余混杂。
    未纳入膳食纤维、饱和脂肪、不饱和脂肪等其他膳食组分，膳食整体模式对血脂的协同、拮抗效应无法剥离。

### （4）统计与样本层面局限
    研究基于美国 NHANES人群数据库，人群种族、饮食结构、生活习惯与国内居民差异较大，研究结论外推至中国人群存在局限性，结论代表性有限。
    剂量反应分析仅覆盖现有样本摄入区间，对于极高添加糖摄入、极低摄入人群样本量偏少，曲 线两端置信区间宽，阈值拐点的参考价值受限；非线性分析中，HDL-C的样条非线性趋势无统计学意义，仅低 HDL患病风险存在显著非线性，无法全面揭示四类血脂指标的阈值效应；
仅探索交互修饰效应（性别、BMI），未开展分层内部交互、多变量联合交互分析，人群异质性挖掘不够充分。

### （5）指标与分析维度局限
    血脂仅检测 TC、TG、HDL-C、LDL-C四项基础指标，未检测脂蛋白a、小而密低密度脂蛋白、载脂蛋白等更敏感的致动脉粥样硬化血脂亚组分，无法精细揭示添加糖对脂质代谢的深层损伤。
    未开展亚组分层细分（年龄分层、种族分层、是否代谢疾病分层），仅做性别分层，不同特征人群的效应差异挖掘不足。

## 11.个人总结
###（1）学习 R 语言的困难
    初学阶段我遇到了不少阻碍。刚接触R时，我无法理解函数、向量、数据框的底层逻辑，分不清$、[]、%>%管道符的用法；做基础的数据读取、筛选、合并时代码频繁报错，我也看不懂报错提示，难以区分问题出在文件路径、变量名还是数据格式上，哪怕简单的数据清洗工作都要反复调试很久。
    正式开展统计分析后，我又遇到了更多难题。最开始做分层回归、循环统计时，我不会自定义函数、循环批量运算，四类血脂指标、三层校正模型只能逐段复制粘贴代码，不仅工作量巨大，还很容易出现变量名写错、参数设置不统一的问题。同时我对多元分层校正、Logistic 回归、样条非线性模型、GAM 广义加性模型都很陌生，不清楚各类模型的适用场景、配套函数，也不知道完整分析代码该如何搭建。使用 ggplot2 绘图时，坐标轴、图例、标题、置信区间配色、分段调节等操作都不熟练，绘制出的箱线图、趋势散点图达不到学术期刊规范要求。
    
###（2）通过本次课程掌握的 R 语言基本实操能力
    课程采用随机抽查汇报的考核形式，客观上督促我稳步推进学习进度。我需要在每节课前后按时完成配套学习任务，吃透所有内容，才能在抽查汇报时完整讲清自己的分析思路与结果。
    学习过程中，我结合学习通网课、网络教程掌握基础知识，借助AI辅助读懂代码逻辑，课上也会主动和老师、同学交流疑难问题，老师都会耐心为我们答疑解惑。经过持续练习，如今我可以独立完成整套数据预处理工作：自主读取数据库文件、多表内连接合并，批量统计缺失值、识别并处理极端值；能将连续暴露变量三分层分组、把血脂指标转换为二分类结局，批量统一分类变量参照组，完成基线数据整理。
    建模分析方面，我熟练使用循环批量完成多指标线性、Logistic回归，清晰理解三层逐步校正回归的设计逻辑，能够分层控制人口学、代谢类混杂因素；熟练运用lm、glm构建线性回归、二元 Logistic 回归模型，准确解读回归系数、OR值、置信区间与P值；掌握自然三次样条、GAM 广义加性模型两种非线性剂量反应分析方法，可通过AIC、ANOVA检验对比线性与非线性模型的拟合效果，客观选择最优模型。绘图上，我能使用ggplot2绘制符合学术标准的各类可视化图表。
    但我在 RMarkdown 一体化文档管理方面仍存在不足，暂时无法熟练实现代码、图表、论文文字的统一整合输出。
    
###（3）本次选题获得的收获
    完整走完膳食添加糖与血脂关联横断面研究全部分析流程后，我得出了完整且有统计学支撑的研究结论：在校正全部混杂因素后，三分组分类添加糖Logistic回归中，膳食添加糖仅与低HDL、高TG血症存在独立正向关联，存在明显剂量梯度效应，对TC、LDL无独立影响；BMI、性别存在效应修饰作用，肥胖、女性人群中添加糖对血脂的损伤更强。线性与非线性模型对比显示，HDL-C整体关联可采用线性模型描述，而低HDL发病风险存在显著非线性阈值特征。
    本次课题属于典型营养流行病学横断面研究，完整走完该类研究从数据处理、单变量探索、分层多因素回归、非线性剂量反应、交互亚组分析到稳健性检验、图表汇总的全标准流程，和我营养流行病学专业高度契合。依托这次课题实操R语言，我掌握了如何分析营养人群数据，将课堂上关于混杂偏倚控制、膳食危险因素评估、慢性代谢相关结局分析的理论知识，在真实人群数据中完成实操验证，让我切实感受到R语言作为数据分析工具高效便捷的优势，也深刻认识到学好R对开展流行病学科研的必要性。
    