---
title: "膳食添加糖摄入与成人血脂异常的关联分析"
output: html_document
date: "2026-06-08"
---

```{r setup, include=FALSE}
knitr::opts_chunk$set(echo = TRUE)
```

## 1. 研究背景

### 1.1 心血管疾病的流行病学负担

心血管疾病（CVD）是全球范围内导致死亡和残疾的主要原因之一。根据世界卫生组织（WHO）数据，2019年全球约有1790万人死于心血管疾病，占总死亡人数的32%。其中，缺血性心脏病和脑卒中是最主要的死亡原因。中国心血管疾病患病率持续上升，现患人数约3.3亿，心血管疾病已成为我国居民的首位死因，占城乡居民总死亡原因的40%以上。

### 1.2 血脂异常是心血管疾病的重要危险因素

血脂异常是心血管疾病的关键可调控危险因素。大量流行病学研究和随机对照试验证实，血清总胆固醇（TC）、甘油三酯（TG）、低密度脂蛋白胆固醇（LDL-C）水平升高，以及高密度脂蛋白胆固醇（HDL-C）水平降低，均与动脉粥样硬化性心血管疾病（ASCVD）风险增加密切相关。《中国心血管病一级预防指南》指出，控制血脂异常可显著降低心血管事件的发生率和死亡率。

### 1.3 膳食添加糖摄入与血脂异常的关联

近年来，膳食添加糖对血脂代谢的影响受到广泛关注。添加糖是指在食品加工或制备过程中人为添加的糖类及糖浆，包括蔗糖、果糖、葡萄糖、高果糖玉米糖浆等。与天然存在于水果、蔬菜中的内源性糖不同，添加糖不含微量营养素和膳食纤维，被称为"空热量"来源。

多项研究发现，高添加糖摄入可能通过以下机制影响血脂代谢：
- 增加肝脏甘油三酯合成
- 降低脂蛋白脂酶活性
- 诱导胰岛素抵抗
- 促进小而密LDL颗粒形成

### 1.4 本研究目的

基于上述研究背景，本研究利用2017-2018年美国国家健康与营养调查（NHANES）数据，旨在：

1. 描述不同添加糖摄入水平下成年人的血脂异常患病情况
2. 分析膳食添加糖摄入与血脂异常的关联
3. 探讨添加糖摄入与血脂的剂量-反应关系
4. 为制定针对性的膳食指南和心血管疾病防控策略提供科学依据
## 2. 数据与方法

### 2.1 数据来源

本研究使用美国国家健康与营养调查（National Health and Nutrition Examination Survey, NHANES）2017-2018 年数据。NHANES是一项连续、分层的全国代表性横断面调查，采用复杂多阶段概率抽样设计，每两年为一个周期。所有数据均已公开，可在官方网站下载。
### 2.2 研究对象
本研究纳入标准如下：
- 年龄 ≥18 岁的成年人
- 完成膳食调查（DR1TOT_J.XPT）
- 完成血脂检测（TCHOL_J.XPT、TRIGLY_J.XPT、HDL_J.XPT）
排除标准如下：
- 孕妇（RIDEXPRG = 1）
- 关键变量（添加糖摄入、血脂指标）缺失者
### 2.3 变量说明

- **暴露变量**：添加糖摄入量（三分位数分组：低/中/高）
- **结局变量**：血脂异常（TC≥240mg/dL, TG≥200mg/dL, HDL<40/50mg/dL, LDL≥160mg/dL）
- **协变量**：年龄、性别、种族、教育、收入、BMI、总能量摄入

### 2.4 数据清洗

```{r load_data, echo=TRUE...}
# 加载包
library(haven)
library(dplyr)
library(tableone)
setwd("D:/NHANES-2017-2018")

# ============================================================
# 1. 读取并合并原始数据
# ============================================================

# 基础数据
demo   <- read_xpt("DEMO_J.XPT")
bmx    <- read_xpt("BMX_J.XPT")
dr1tot <- read_xpt("DR1TOT_J.XPT")

# 读取血脂
tc_dat    <- read_xpt("TCHOL_J.XPT")   # LBXTC总胆固醇
tgldl_dat <- read_xpt("TRIGLY_J.XPT")  # LBXTR甘油三酯、LBDLDL低密度
hdl_dat   <- read_xpt("HDL_J.XPT")     # LBDHDD高密度

# 合并四项血脂
lipid <- tc_dat %>% select(SEQN, LBXTC) %>%
  inner_join(tgldl_dat %>% select(SEQN, LBXTR, LBDLDL), by = "SEQN") %>%
  inner_join(hdl_dat %>% select(SEQN, LBDHDD), by = "SEQN") %>%
  rename(LBXHD = LBDHDD)

# 全天添加糖三分组：低/中/高
sugar_data <- dr1tot[,c("SEQN","DR1TSUGR","DR1TKCAL")]

cut_q <- quantile(sugar_data$DR1TSUGR, probs = c(0,1/3,2/3,1), na.rm=TRUE)

sugar_data$exposure_3 <- cut(sugar_data$DR1TSUGR,
                             breaks = cut_q,
                             labels = c("低添加糖","中添加糖","高添加糖"),
                             include.lowest = TRUE)

sugar_data$exposure_3 <- factor(sugar_data$exposure_3,
                                levels=c("低添加糖","中添加糖","高添加糖"))

# 数据合并
df_all <- inner_join(demo,bmx,by="SEQN") %>% inner_join(sugar_data,by="SEQN")
df <- inner_join(df_all,lipid,by="SEQN")

# ============================================================
# 2. 筛选变量和样本
# ============================================================

# 关键变量
keep_var <- c("SEQN","exposure_3","RIDAGEYR","RIAGENDR","RIDRETH1","DMDEDUC2","INDFMPIR",
              "BMXBMI","DR1TKCAL","DR1TSUGR","LBXTC","LBXTR","LBXHD","LBDLDL")

# 筛选成年人
df_adult <- subset(df, RIDAGEYR >= 18)

cat("1. 成年原始样本量：", nrow(df_adult), "\n")

# 筛选变量
df_sel <- df_adult[, keep_var]
cat("2. 筛选变量后样本量：", nrow(df_sel), "\n")

# ============================================================
# 3. 缺失值处理
# ============================================================

# 剔除核心变量缺失（暴露+血脂）
key_vars <- c("exposure_3", "LBXTC", "LBXTR", "LBXHD", "LBDLDL")
df_clean <- df_sel[complete.cases(df_sel[, key_vars]), ]
cat("\n3. 剔除核心变量缺失后样本量：", nrow(df_clean), "\n")

# 连续型协变量 BMXBMI、INDFMPIR：中位数插补
bmi_med <- median(df_clean$BMXBMI, na.rm = TRUE)
df_clean$BMXBMI[is.na(df_clean$BMXBMI)] <- bmi_med

indf_med <- median(df_clean$INDFMPIR, na.rm = TRUE)
df_clean$INDFMPIR[is.na(df_clean$INDFMPIR)] <- indf_med

# 分类变量 DMDEDUC2：众数插补
get_mode <- function(x){
  tbl <- table(x)
  mode_str <- names(tbl)[which.max(tbl)]
  if(is.numeric(x)){
    return(as.numeric(mode_str))
  }else{
    return(mode_str)
  }
}
df_clean$DMDEDUC2[is.na(df_clean$DMDEDUC2)] <- get_mode(df_clean$DMDEDUC2)

# ============================================================
# 4. 异常值处理（缩尾法）
# ============================================================

# 计算总能量摄入 1% 和 99% 分位数
q01 <- quantile(df_clean$DR1TKCAL, 0.01, na.rm = TRUE)
q99 <- quantile(df_clean$DR1TKCAL, 0.99, na.rm = TRUE)

# 缩尾处理
df_clean$DR1TKCAL_winsor <- df_clean$DR1TKCAL
df_clean$DR1TKCAL_winsor[df_clean$DR1TKCAL < q01] <- q01
df_clean$DR1TKCAL_winsor[df_clean$DR1TKCAL > q99] <- q99

cat("\n4. 插补+缩尾后样本量：", nrow(df_clean), "\n")

# ============================================================
# 5. 生成最终分析数据集 df_final
# ============================================================

df_final <- df_clean %>%
  mutate(
    high_tc  = ifelse(LBXTC >= 240, 1, 0),
    high_tg  = ifelse(LBXTR >= 200, 1, 0),
    low_hdl  = ifelse((RIAGENDR == 1 & LBXHD < 40) | (RIAGENDR == 2 & LBXHD < 50), 1, 0),
    high_ldl = ifelse(LBDLDL >= 160, 1, 0)
  )

cat("5. 最终分析样本量：", nrow(df_final), "\n")

# ============================================================
# 6. 保存清洗后的数据
# ============================================================

saveRDS(df_final, "df_cleaned.rds")
cat("\n数据清洗完成！已保存到 df_cleaned.rds\n")



## 6. 描述性统计（基线特征表）

# 加载基线表、数据处理核心包
library(tableone) 
library(dplyr)      



#==================== 1 定义变量集、变量类型转换 ====================
# 连续变量列表
con_vars <- c("RIDAGEYR", "BMXBMI", "DR1TSUGR", "DR1TKCAL", "DR1TKCAL_winsor",
              "LBXTC", "LBXTR", "LBXHD", "LBDLDL", "INDFMPIR")

# 分类变量列表
cat_vars <- c("RIAGENDR", "RIDRETH1", "DMDEDUC2","exposure_3", "high_tc", 
              "high_tg", "low_hdl", "high_ldl")

# 偏态分布连续变量（采用中位数[四分位数]展示）
nonnormal_vars <- c("BMXBMI", "DR1TSUGR", "DR1TKCAL", "DR1TKCAL_winsor",
                    "LBXTC", "LBXTR", "LBXHD", "LBDLDL", "INDFMPIR")

# 所有分类变量转为因子格式
df_final[cat_vars] <- lapply(df_final[cat_vars], factor)

#==================== 2 单变量分布初步核查 ====================
## 分类变量频数分布
cat("\n===== 分类变量频数分布 =====\n")   
for(v in cat_vars){
  cat("变量：", v, "\n")
  print(table(df_final[[v]]))
  cat("\n")
}

## 连续变量极值、四分位数分布
cat("\n===== 连续变量汇总统计 =====\n")
lapply(df_final[, con_vars], summary) 

#==================== 3 生成整体人群基线特征表 ====================
cat("\n===== 全样本总体基线特征表 =====\n")
tab_total <- CreateTableOne(  
  vars = c(con_vars, cat_vars),   #纳入全部连续+分类变量
  data = df_final,
  factorVars = cat_vars           #标记分类变量
)
# 输出完整基线表，偏态变量使用中位数(IQR)
print(tab_total, 
      showAllLevels = TRUE,       
      nonnormal = nonnormal_vars, 
      pDigits = 3                 
)

#==================== 4 按膳食添加糖三分组分层基线表（组间比较） ====================
cat("\n===== 膳食添加糖三分组分层基线特征表（含组间差异P值） =====\n")
tab_group <- CreateTableOne(
  vars = c(con_vars, cat_vars),       
  strata = "exposure_3",         #以添加糖三分位为分层变量
  data = df_final,
  factorVars = cat_vars)
print(tab_group, 
      showAllLevels = TRUE, 
      nonnormal = nonnormal_vars, 
      pDigits = 3,
      test = TRUE) #开启组间差异检验

#==================== 5 基线表导出为CSV（便于Word/Excel编辑） ====================
## 导出总体基线表
tab_total_export <- print(tab_total,
                          showAllLevels = TRUE,
                          nonnormal = nonnormal_vars,
                          pDigits = 3,
                          printToggle = FALSE)

write.csv(
  tab_total_export, 
  file="总体描述统计表.csv",
  row.names = TRUE
)

## 导出三分组分层基线表（带组间P值）
tab_group_export <- print(tab_group,
                          showAllLevels = TRUE,
                          nonnormal = nonnormal_vars,
                          pDigits = 3,
                          test = TRUE,
                          printToggle = FALSE)

write.csv(
  tab_group_export, 
  file="分组描述统计表.csv",
  row.names = TRUE
)